ACORDAO-COMPLETO-2534498

ACÓRDÃO 7922/2022 ATA 40/2022 - PRIMEIRA CÂMARA

VISTOS, relatados e discutidos estes autos de tomada de contas especial instaurada pela Secretaria de Políticas Públicas de Emprego (SPPE) do extinto Ministério do Trabalho e Emprego (MTE) em razão da impugnação total das despesas do plano de implementação 46958.001089/2009-60, firmado com a Secretaria de Estado do Trabalho e Empreendedorismo do Governo do Piauí (Setre/PI) para a execução do projeto Projovem Trabalhador - Juventude Cidadã, que tinha por objeto qualificar social e profissionalmente 10 mil jovens e inserir ao menos 30% deles no mercado de trabalho, 
ACORDAM os Ministros do Tribunal de Contas da União, reunidos em sessão da Primeira Câmara, ante as razões expostas pelo relator, em:
9.1. considerar revel a Sra. Larissa Mendes Martins Maia, ex-Secretária da Setre/PI, para todos os efeitos, dando-se prosseguimento ao processo, nos termos do art. 12, § 3°, da Lei 8.443/1992;
9.2. julgar irregulares as contas do Sr. Hélio Isaías da Silva e da Sra. Larissa Mendes Martins Maia, ex-secretários da SETRE/PI, e da Fundação de Apoio Tecnológico - Funatec, nos termos dos arts. 1º, inciso I, 16, inciso III, alínea "c", e § 2º, da Lei 8.443/1992 c/c os arts. 19 e 23, inciso III, da mesma lei, condenando-os solidariamente ao pagamento das importâncias a seguir especificadas, atualizadas monetariamente e acrescidas dos juros de mora, calculadas a partir das datas discriminadas até a data da efetiva quitação do débito, fixando-lhes o prazo de quinze dias, para que comprovem, perante o Tribunal, o recolhimento das referidas quantias aos cofres do Tesouro Nacional, nos termos do art. 23, inciso III, alínea "a", da citada lei:
9.2.1. Débito de responsabilidade solidária do Sr. Hélio Isaías da Silva e da Fundação de Apoio Tecnológico - Funatec: 
	Valor Original (R$) 
	Data da Ocorrência
	Natureza

	715.443,75
	10/2/2010
	Débito

	672,58
	7/2/2020
	Crédito

9.2.2. Débito de responsabilidade solidária da Sra. Larissa Mendes Martins Maia e da Fundação de Apoio Tecnológico - Funatec:
	Valor Original (R$) 
	Data da Ocorrência
	Natureza

	7.154.437,50
	7/6/2010
	Débito

	1.287.798,75
	17/12/2010
	Débito

	2.575.597,50
	25/1/2011
	Débito

	2.575.597,50
	21/3/2011
	Débito

	1.164,16
	21/6/2010
	Crédito

	50.828,55
	8/6/2011
	Crédito

9.3. aplicar individualmente ao Sr. Hélio Isaías da Silva, à Sra. Larissa Mendes Martins Maia e à Fundação de Apoio Tecnológico - Funatec a multa individual prevista no art. 57 da Lei 8.443/92, nos valores de R$ 330.000,00 (trezentos e trinta mil reais) , R$ 5.700.000,00 (cinco milhões e setecentos mil reais) e R$ 6.030.000,00 (seis milhões e trinta mil reais) , respectivamente, fixando-lhes o prazo de quinze dias, a contar da notificação, para que comprovem, perante o Tribunal (art. 214, III, "a", do Regimento Interno do TCU) , o recolhimento da dívida aos cofres do Tesouro Nacional, atualizada monetariamente desde a data deste acórdão até a do efetivo recolhimento, se paga após o vencimento, na forma da legislação em vigor;
9.4. autorizar, desde logo, a cobrança judicial das dívidas, caso não atendidas as notificações, nos termos do art. 28, da Lei 8.443/1992;
9.5. autorizar também, desde logo, se requerido, com fundamento no art. 26 da Lei 8.443/1992, c/c o art. 217, §§ 1º e 2º, do Regimento Interno, o parcelamento das dívidas em até 36 parcelas, incidindo sobre cada parcela, corrigida monetariamente, os correspondentes acréscimos legais fixando-lhes o prazo de quinze dias, a contar do recebimento da notificação, para comprovarem perante o Tribunal o recolhimento da primeira parcela, e de trinta dias, a contar da parcela anterior, para comprovar os recolhimentos das demais parcelas, devendo incidir sobre cada valor mensal, atualizado monetariamente, os juros de mora devidos, no caso do débito, na forma prevista na legislação em vigor, alertando os responsáveis de que a falta de comprovação do recolhimento de qualquer parcela importará o vencimento antecipado do saldo devedor, nos termos do § 2º do art. 217 do Regimento Interno deste Tribunal;
9.6. dar ciência desta deliberação ao Ministério da Economia, à Secretaria de Estado do Trabalho e Empreendedorismo do Governo do Piauí (Setre/PI) , aos responsáveis e à Procuradoria da República no Estado do Piauí, nos termos do § 3º do art. 16 da Lei 8.443/1992.

Tomada de contas especial instaurada em razão da impugnação total das despesas de plano de implementação firmado com a Secretaria de Estado do Trabalho e Empreendedorismo do Governo do Piauí (Setre/PI), destinado à execução do projeto Projovem Trabalhador  Juventude Cidadã, que tinha por objeto qualificar social e profissionalmente 10 mil jovens e inserir ao menos 30% deles no mercado de trabalho.

Primeira Câmara

Secretaria de Estado do Trabalho e Empreendedorismo do Governo do Piauí (Setre/PI).

3. Responsáveis: Fundação de Apoio Tecnológico - Funatec (04.853.090/0001-14); Hélio Isaias da Silva (XXX.422.043-XX); Larissa Mendes Martins Maia (XXX.219.963-XX).

13.1. Ministros presentes: Walton Alencar Rodrigues (Presidente), Benjamin Zymler (Relator), Vital do Rêgo e Jorge Oliveira (Revisor).
13.2. Ministro-Substituto presente: Weder de Oliveira.

ACORDAO-COMPLETO-2570965

Acórdão 695/2023 - Primeira Câmara

BENJAMIN ZYMLER

Adoto como parte inicial do relatório a instrução elaborada por auditora da Secex/TCE (peça 100) , que contou com a anuência dos dirigentes da mencionada unidade técnica (peças 101 e 102) :
"Trata-se de Tomada de Contas Especial instaurada pelo Grupo Executivo de Tomada de Contas Especial- GETCE, da Secretária de Políticas Públicas de Emprego - SPPE, do extinto Ministério do Trabalho, em desfavor do Sr. Hélio Isaias da Silva (CPF XXX.422.043-XX) , Secretário de Estado do Trabalho e Emprego à época, e Sra. Larissa Mendes Martins Maia (CPF XXX.219.963-XX) , Secretária de Estado do Trabalho e Emprego à época, em razão da impugnação total das despesas do Plano de Implementação 46958.001089/2009-60 (Siafi 299.892) , peça 55, p. 4-38, peça 56, p. 2-40, firmado entre o Ministério do Trabalho, por intermédio da SPPE, e o Governo do Estado do Piauí, por intermédio da Secretaria do Trabalho e Empreendedorismo do Estado do Piauí - Setre/PI, que tinha por objeto a execução do Projeto Projovem Trabalhador - Juventude Cidadã, integrante do Programa Nacional de Inclusão dos Jovens no Estado do Piauí, de forma a qualificar social e profissionalmente 10 mil jovens e, inserir, no mínimo, 30% no mundo do trabalho, conforme Plano de Trabalho (peça 1, p. 13-23, peça 2, p. 9-19) em decorrência de as informações inseridas nos autos serem insuficientes para comprovar  a correta aplicação dos recursos públicos.
HISTÓRICO 
O Termo de Adesão aos Estados ao Projovem Trabalhador - Juventude Cidadã foi firmado em 4 de setembro de 2008 (peça 1, p. 24-25) , no valor de R$ 15.898.750,00, sendo à conta do concedente R$ 14.308.875,00, e R$ 1.589.875,00 referentes à contrapartida da entidade parceira, conforme Plano de Trabalho - PT (mesma peça, p. 20, peça 2, p. 16) . Teve vigência de 16/12/2009 a 19/12/2010 (peça 1, p. 77) , sendo prorrogado de ofício até 19/11/2011 (peça 7, p. 43) com mais 60 dias para a apresentação da prestação de contas (10/8/2011) , peça 52, p. 10-11. Os recursos foram liberados por meio das seguintes Ordens Bancárias:
	Nº ordem Bancária
	Valor
	Data de Emissão
	Data crédito c/c
	Referências

	2010OB800132
	715.443,75
	5/2/2010
	10/2/20010
	Peça 1, p. 85-86, peça 2, p. 68, peça 7, p. 35

	2010OB800507
	7.154.437,50
	2/6/2010
	7/6/2010
	Peça 2, p. 77-78, peça 7, p. 35

	2010OB801048
	1.287.798,75
	15/12/2010
	17/12/2010
	Peça 7, p. 49-50, peça 8, p. 9

	2010OB00016
	2.575.597,50
	21/11/2011
	25/1/2011
	Peça 7, p. 61-62, peça 8, p. 11

	2011OB800129
	2.575.597,50
	4/3/2011
	10/3/2011
	Peça 7, p. 68-69, peça 8, p. 15

Os recursos da contrapartida foram depositados na conta corrente específica do Plano de Implementação nas datas abaixo identificadas: em 26/2/2010, no valor de R$ 79.439,75 (peça 2, p. 68, peça 7, p. 35) , em 14/5/2010, R$ 54,00 (peça 7, p. 35) , em 20/8/2010, no valor de R$ 794.937,50 (peça 6, p. 9 e 113, peça 7, p. 35) , em 5/5/2011, no valor de R$ 357.721,88, e em 12/5/2011, no valor de R$ 357.721,87 (peça 8, p. 22) .
	Data
	Valor
	Referências

	26/2/2010
	79.439,75
	Peça 2, p. 68, peça 7, p. 35

	14/5/2010
	54,00
	Peça 7, p. 35

	20/8/2010
	794.937,50
	Peça 6, p. 9 e 113, peça 7, p. 35

	5/5/2011
	357.721,88
	Peça 8, p. 22

	12/5/2011
	357.721,87
	Peça 8, p. 22

O Plano de Implementação foi fiscalizado pela entidade concedente, no período de 3/9/2012 a 6/9/2012, conforme Relatório de Supervisão 13/2012/CGCC/SPPE/MTE, de 9/10/2012 (peça 16, p. 48-56) .
A prestação de contas e complementações enviadas por meio dos documentos  (peça 1, p. 89-96, peça 2, p. 1-4, p. 87-91, peça 3, p. 1-14, peças 4 a 7, p. 1-35, 75-82, peça 8, p. 1-81, 90-107, peça 9 a 16, p. 1-40, peça 17, peça 18, p. 19-46, peça 20, p. 12-25, 31-84, peça a 21, p. 1-10, 19-23, 24-82, peças a 22 a 24, peça 25, p. 7-45, peças 26 a 51, p. 1-31) foi analisada por meio da Nota Informativa 2767/CGCC/SPPE/MTE, de 12/11/2012 (peça 21, p. 11-14) , Nota Informativa 738/CGCC/SPPE/MTE, de 22/4/2013 (peça 24, p. 75-76) , Nota Informativa 2149/2013-/CGEMP/DPJ/SPPE/MTE, de 7/10/2013 (peça 25, p. 2-4) , Nota Técnica 01/2015/DPTEJ/SPPE/MTE, de 5/1/2015 (peça 51, p. 32-79, peça 52, p. 1-9, peça 53, p. 3-57) , Nota Técnica 181/2015/CGCC/SPPE/MTE, de 4/3/2015 (peça 53, p. 60-72) .
O fundamento para a instauração da Tomada de Contas Especial, conforme apontado nas Notas Técnicas 01/2015/DPTEJ/SPPE/MTE, de 5/1/2015 (peça 51, p. 32-79, peça 52, p. 1-9, peça 53, p. 3-57) e 181/2015/CGCC/SPPE/MTE, de 4/3/2015 (peça 53, p. 60-72) , foram as seguintes irregularidades:
		a) não cumprimento da meta relativa à inserção de, no mínimo, 30% dos jovens no mundo do trabalho;
		b) execução de itens de despesas em valor inferior ao previsto no Plano de Aplicação;
		c) irregularidades nos processos licitatórios/dispensa de licitação;
		d) não discriminação dos serviços a serem prestados, dos produtos/bens, os custos unitários e total de cada um, e no caso dos serviços de qualificação, não há especificação por curso, da carga horária, do local, com endereço completo, os custos unitário e total, e o período de realização no contrato celebrado com a Funatec;
		e) o contrato foi celebrado antes da liberação para a adesão a ata de registro de preços e após a expiração do prazo de validade da referida ata;
		f) o Plano de Aplicação previa a contratação de pessoa física, contudo, foi contratada pessoa jurídica antes da alteração do referido plano;
		g) subcontratação indevida realizada pela Funatec, contratada para executar as ações do Plano de Implementação;
		h)  os custos de cada item relacionados à qualificação e à gestão e apoio deixaram de ser detalhados, inviabilizando a identificação dos gastos individuais efetivamente realizados com os itens pertinentes a instrutores e respectivos encargos, material didático, lanhe e transporte, pessoal contratado, diárias, passagens, seguro de vida, kit estudantil, despesas com publicidade e propaganda;
		i) ausência das notas fiscais 317, 340, 344, 351 e 352 constantes da relação de pagamentos, impedindo estabelecer o nexo causal entre os valores das referidas notas com os valores constantes da relação de pagamento e do extrato bancário;
		j) os documentos emitidos para o pagamento da Nota Fiscal 317 e a Nota de Empenho 714/2010, nos valores de R$ 7.117.937,00 e R$ 794.937,50 descrevem nos seus históricos que se refere ao Contrato 2/009, contudo para o Plano de Implementação em referência foi celebrado o Contrato 3/2010 com a Funatec;
		k) inconsistências nos comprovantes de gastos realizados com diárias e passagens;
		l) recursos permaneceram na conta corrente por um período sem que fossem aplicados no mercado financeiro.
Por meio dos ofícios identificados abaixo, a Secretaria de Políticas Públicas de Emprego - SPPE notificou os responsáveis e a entidade parceira da reprovação da prestação de contas, requerendo a devolução dos recursos.
	Responsáveis
	Comunicação 
	Recebimento
	Especificações

	Larissa Mendes Martins Maia, ex-Secretária da SETRE
	Ofício 5989/SPPE/MTE, de 18/10/2012, peça 20, p. 3
	Não consta dos autos
	Encaminha o relatório de supervisão

		Ofício 468/SPPE/MTE, de 16/11/2012, peça 21, p. 18
	Não consta dos autos
	Encaminha Nota Técnica 2767/CGCC/SPPE/MTE

		Ofício 2175/SPPE/MTE, de 24/4/2013, peça 24, p. 78
	Não consta dos autos
	Encaminha Nota Técnica 738/CGCC/SPPE/MTE

		Ofício 6112/2013-SPPE/MTE, de 8/10/2013, peça 25, p. 5
	Não consta dos autos
	Solicitação documentação comprobatória de inserção da prestação de contas final

		Ofício 4379/2015/CGCC/SPPE/MTE, de 4/8/2015, peça 54, p. 5
	13/8/2015, peça 54, p. 6
	Encaminha Nota Técnica 181/2015/ CGCC/SPPE/MTE para a adoção de providências

		Ofício 365/2016/GETCE/SPPE/MTb, de 19/7/2016, peça 54, p. 66
	23/7/2016, peça 54, p. 62-67
	Comunica a instauração de tomada de contas especial

		Ofício 51/2017/GETCE/SPPE/MTb, de 15/5/2017, peça 55, p. 45
	2/6/2017, peça 55, p. 52
	Encaminha relatório de tomada de contas especial

	José Wellington Barroso de Araújo Dias, Governador do Estado 
	Ofício 1657/2015/CGCC/SPPE/MTE, de 9/4/2015, peça 53, p. 74-75
	Não consta dos autos
	Encaminha Nota Técnica 181/2015/ CGCC/SPPE/MTE para a adoção de providências

		Ofício 4089/2015/CGCC/SPPE/MTE, de 27/7/2015, peça 53, p. 97-98
	3/8/2015, peça 53, p. 98
	Encaminha Nota Técnica 181/2015/ CGCC/SPPE/MTE para a adoção de providências

		Ofício 360/2016/GETCE/SPPE/MTb, de 19/7/2016, peça 54, p. 54
	25/7/2016, peça 54, p. 55
	Comunica a instauração da tomada de contas especial

		Ofício 361/2016/GETCE/SPPE/MTb, de 19/7/2016, peça 54, p. 56
	25/7/2016, peça 54, p. 57
	Comunica a instauração da tomada de contas especial

		Ofício 52/2017/GETCE/SPPE/MTb, de 16/5/2017, peça 55, p. 53
	2/6/2017, peça 55, p. 54
	Encaminha relatório de tomada de contas especial

		Ofício 54/2017/GETCE/SPPE/MTb, de 16/5/2017, peça 55, p. 57
	2/6/2017, peça 55, p. 58
	Encaminha relatório de tomada de contas especial

	Wilson Nunes Martins, ex-Governador do Estado
	Ofício 4377/2015/CGCC/SPPE/MTE, de 4/8/2015, peça 53, p. 101
	18/8/2015, peça 53, p. 102
	Encaminha Nota Técnica 181/2015/ CGCC/SPPE/MTE para a adoção de providências

		Ofício 362/2016/GETCE/SPPE/MTb, de 19/7/2016, peça 54, p. 58
	25/7/2016, peça 54, p. 59
	Comunica a instauração da tomada de contas especial

		Ofício 55/2017/GETCE/SPPE/MTb, de 16/5/2017, peça 55, p. 59
	2/6/2017, peça 55, p. 60
	Encaminha relatório de tomada de contas especial

	Gessivaldo Isaías de Carvalho Silva, ex-Secretário da SETRE
	Ofício 1658/2015/CGCC/SPPE/MTE, de 9/4/2015, peça 53, p. 81-82
	13/4/2015, peça 53, p. 88
	Encaminha Nota Técnica 181/2015/ CGCC/SPPE/MTE para a adoção de providências

		Ofício 4133/2015/CGCC/SPPE/MTE, de 27/7/2015, peça 53, p. 99
	3/8/2015, peça 53, p. 100
	Encaminha Nota Técnica 181/2015/ CGCC/SPPE/MTE para a adoção de providências

		Ofício 363/2016/GETCE/SPPE/MTb, de 19/7/2016, peça 54, p. 60
	25/7/2016, peça 54, p. 62-63
	Comunica a instauração da tomada de contas especial

		Ofício 53/2017/GETCE/SPPE/MTb, de 16/5/2017, peça 55, p. 55
	2/6/2017, peça 55, p. 56
	Encaminha relatório de tomada de contas especial

	Hélio Isaías da Silva, ex-Secretário da SETRE
	Ofício 4378/2015/CGCC/SPPE/MTE, de 4/8/2015, peça 54, p. 2
	13/8/2015, peça 54, p. 3
	Encaminha Nota Técnica 181/2015/ CGCC/SPPE/MTE para a adoção de providências

		Ofício 364/2016/GETCE/SPPE/MTb, de 19/7/2016, peça 54, p. 64
	25/7/2016, peça 54, p. 62-65
	Comunica a instauração da tomada de contas especial

		Ofício 50/2017/GETCE/SPPE/MTb, de 15/5/2017, peça 55, p. 40
	2/6/2017, peça 55, p. 44
	Encaminha relatório de tomada de contas especial

Em resposta às comunicações acima identificadas foram encaminhados os esclarecimentos e documentos subsidiários, peça 20, p. 4-11, p. 12-25, p. 29-30, p. 31-84, peça 21, p. 1-10, p. 19-23, p. 24-82, peças 22 a 24, p. 1-74, peça 25, p. 1 e 6, p. 7-45, peças 26 a 51, p. 1-31. O atual Governador, Exmo. Senhor Wellington Dias, encaminhou manifestação vista na peça 54, p. 22-23. A Procuradoria-Geral do Estado também se manifestou, peça 54, p. 69-78. O ex-Governador, Exmo. Senhor Wilson Nunes Martins também se manifestou nos autos (peça 54, p. 81-87, 90) .
Diante do não saneamento das irregularidades apontadas e da não devolução dos recursos, instaurou-se a Tomada de Contas Especial. No Relatório de Tomada de Contas Especial 6/2017 e complementar (peça 55, p. 4-38, peça 56, p. 2-40) , conclui-se que o prejuízo importaria no valor total dos recursos repassados, imputando-se a responsabilidade ao Srs. Hélio Isaías da Silva, Secretário da SETRE/PI, gestão 16/4/2007 a 31/3/2010 (peça 55, p. 78-79) , e Larissa Mendes Martins Maia, Secretária da SETRE/PI, gestão 23/4/2010 a 3/4/2014 (peça 55, p. 81-84) , em razão de as informações constantes dos autos serem insuficientes para comprovar a boa e regular aplicação dos recursos.
O Ministério do Trabalho e Emprego constituiu o GETCE, por intermédio da Portaria 52, de 30/6/2011, e alterações posteriores (peça 1, p. 3-10) , para instruir os processos de tomada de contas especial no âmbito do Ministério do Trabalho.
Antes de emitir os relatório de auditoria e demais peças exigidas no art. 10 da IN/TCU 71/2012, o Ministério da Transparência e Controladoria Geral da União emitiu o Despacho CGPTCE/DG/SFC 1606/2017, de 21/9/2017 (peça 55, p. 68-71) , o qual restituiu o processo de TCE ao órgão instaurador para que fosse ajustado o cálculo do montante do débito, bem como a individualização do débito, conforme os atos dos agentes responsáveis, levando em consideração o período de gestão de cada um, razão pela qual foi emitido o Relatório Complementar de Tomada de Contas Especial (peça 56, 2-40) .
O Relatório de Auditoria 406/2018 da Controladoria Geral da União (peça 56, p. 61-64) também chegou às mesmas conclusões. Após serem emitidos o Certificado de Auditoria, o Parecer do Dirigente e o Pronunciamento Ministerial (mesma peça, p. 65-67, 74) , o processo foi remetido a esse Tribunal.
Constam dos autos a devolução do valor de R$ 50.828,55, em 8/6/2011, peça 8, p. 47-48.
Na instrução de peça 58, analisando-se os documentos constantes dos autos, concluiu-se pela necessidade de citação dos responsáveis, nos moldes abaixo:
Ocorrência: não comprovação da boa e regular aplicação dos recursos repassados à conta do Plano de Implementação 46958.001089/2009-60 (Siafi 299.892) celebrado entre o Ministério do Trabalho e Emprego, por intermédio da Secretaria de Políticas Públicas de Emprego - SPPE e o Governo do Estado do Piauí, por intermédio da Secretária de Estado do Empreendedorismo do Piauí - SETRE/PI, e que tinha por objeto a execução do Projeto Projovem Trabalhador - Juventude Cidadã, integrante do Programa Nacional de Inclusão dos Jovens no Estado do Piauí, de forma a qualificar social e profissionalmente 10 mil jovens e, inserir, no mínimo, 30% no mundo do trabalho, conforme Plano de Trabalho em razão das seguintes irregularidades:
Débito:
	Hélio Isaías e Funatec

	Valor Original (R$) 
	Data da Ocorrência

	715.443,75
	10/2/2010

                     Valor atualizado até 28/8/2019: R$ 1.229.633,17
			Larissa e Funatec

	Valor Original (R$) 
	Data
	Natureza

	7.154.437,50
	7/6/2010
	D

	1.287.798,75
	17/12/2010
	D

	5.575.597,50
	25/1/2011
	D

	2.575.597,50
	21/3/2011
	D

	1.164,16
	21/6/2010
	C

	50.828,55
	8/6/2011
	C

Valor atualizado até 28/8/2019: R$ 27.473.613,93
                     E ainda:	        
a) cumprimento parcial da meta de inserção dos jovens no mundo do trabalho, 11,4% quando deveria ser no mínimo 30% (3.000) , no valor de R$ 632.493,75
 Responsáveis: Larissa Mendes Martins Maia (CPF XXX.219.963-XX) , ex-Secretária da SETRE/PI, gestão 23/4/2010 a 3/4/2014, Fundação de Apoio Tecnológico (CNPJ 04.853.090/0001-14) 
Conduta: cumprir parcialmente a meta relativa à inserção dos jovens no mundo do trabalho (11,4%) , quando deveria ter inserido, no mínimo, 30%
Dispositivos violados: Parágrafo Único, art. 37, da CF/88, art. 93, Decreto-Lei 200/1967, art. 66, Decreto 93.872/1986 Portaria MTE 991/2008, art. 10, inciso V; Plano de Implementação, item 2, e 3.6.2, Contrato 3/2010, Cláusula Quinta, inciso II, item 2.14	
Nexo de causalidade: a não inserção do percentual mínimo estabelecido legalmente dos jovens no mundo do trabalho causou prejuízo ao programa e, consequentemente ao erário, ensejando a devolução dos recursos
Evidências: Nota Técnica 1/2015/DPTEJ/SPPE/MTE (peça 51, p. 40-41) 
b) execução de itens de despesas em valor inferior ao previsto no Plano Aplicação, no os kits estudantis, no valor de R$ 99.600,00; seguro de vida, no valor de R$ 300.675,00 e locação de veículo, no valor de R$ 29.000,00
Responsáveis: Larissa Mendes Martins Maia (CPF XXX.219.963-XX) , ex-Secretária da SETRE/PI, gestão 23/4/2010 a 3/4/2014, Fundação de Apoio Tecnológico (CNPJ 04.853.090/0001-14) 
Conduta: não comprovar a execução da totalidade dos recursos previstos para itens de despesa, quando deveria tê-lo feito, ou apresentado justificativa para o fato
Dispositivos violados: Parágrafo Único, art. 37, CF/88, art. 93, Decreto-Lei 200/1967, art. 66, Decreto 93.872/1986, Portaria MTE 991/2008, art. 20, Plano de Implementação-Plano de Aplicação, item 5
Nexo de causalidade: a inexecução parcial dos valores previstos para os itens de despesas acarretou prejuízo à efetividade do programa e, consequentemente ao erário, ensejando a devolução dos recursos
Evidências: Nota Informativa 2767/CGCC/SPPE/MTE, de 12/11/2012 (peça 21, p. 11-14) , Nota Informativa 738/CGCC/SPPE/MTE, de 22/4/2013 (peça 24, p. 75-76) 
c) ausência de comprovação da efetiva supervisão, acompanhamento e monitoramento da execução das ações do Plano de Implementação realizadas pela contratada
Responsáveis: Larissa Mendes Martins Maia (CPF XXX.219.963-XX) , ex-Secretária da SETRE/PI, gestão 23/4/2010 a 3/4/2014
Conduta: deixar de comprovar a fiscalização do objeto contratado, quando deveria tê-lo feito de modo a acompanhar a execução concomitante das ações do Plano de Implementação
Dispositivos violados: Parágrafo Único, art. 37, CF/88, art. 93, Decreto-Lei 200/1967, art. 66, Decreto 93.872/1986; Portaria MTE 991/2008, art. 10, inciso III; Contrato 3/2010, Cláusula Quinta, inciso I, item 1.20 
Nexo de causalidade: o não acompanhamento da execução das ações do Plano de Implementação permitiu a não comprovação da boa e regular aplicação dos recursos repassados pelo MTE, implicando em dano ao erário, devendo, portanto, ser devolvido aos cofres da União
d) ausência das Notas Fiscais 317, 340, 344, 351 e 352 emitidas pela Funatec (parágrafo 29) 
	Responsáveis: Larissa Mendes Martins Maia (CPF XXX.219.963-XX) , ex-Secretária da SETRE/PI, gestão 23/4/2010 a 3/4/2014, Fundação de Apoio Tecnológico (CNPJ 04.853.090/0001-14) 
 Conduta: deixar de comprovar mediante documentos comprobatórios a efetiva realização da despesa, quando deveria tê-lo feito por força de dispositivo constitucional e legal
Dispositivos violados: Parágrafo Único do art. 37, da CF/88, arts. 62 e 63 da Lei 4.320/1964, art. 93 do Decreto-Lei 200/1967, art. 66 do Decreto 93.872/1986 
Nexo de causalidade: a ausência das notas fiscais impossibilita verificar se os valores débitos nos extratos bancários correspondem aos valores da emissão dos referidos documentos fiscais, bem como se dizem respeito ao Plano de Implementação sob análise, causando prejuízo ao erário, devendo, portanto, ser objeto de devolução
e) Notas fiscais e outros documentos que se referem ao Contrato 2/2009 e não ao Contrato 3/2010, celebrado com a Funatec para a execução do Plano de Implementação sob análise (parágrafo 30) ;
Responsáveis: Larissa Mendes Martins Maia (CPF XXX.219.963-XX) , ex-Secretária da SETRE/PI, gestão 23/4/2010 a 3/4/2014, Fundação de Apoio Tecnológico (CNPJ 04.853.090/0001-14) 
 Conduta: apresentar documentos fiscais referentes a outro Plano de Implementação, quando deveria ser do Plano em execução
Dispositivos violados: Parágrafo Único do art. 37, da CF/88, arts. 62 e 63 da Lei 4.320/1964, art. 93 do Decreto-Lei 200/1967, art. 66 do Decreto 93.872/1986
Nexo de causalidade: os comprovantes de despesas apresentados pertencem o outro Plano de Implementação, e não servem para comprovar a prestação de serviços que fundamentou o pagamento, portanto, o valor deve ser devolvido aos cofres da União
f) inconsistências nos comprovantes de gastos com diárias, no valor de R$ 59.527,50, conforme descrição no parágrafo 31, falta de informação quanto à forma de deslocamentos dos servidores, relatório de viagem não descreve a situação encontrada nos municípios pretensamente visitados e, ainda, débitos na conta corrente no valor da soma de várias diárias, mesmo as ordens bancárias sendo emitidas individualmente para cada beneficiário
Responsáveis: Larissa Mendes Martins Maia (CPF XXX.219.963-XX) , Secretária da SETRE/PI, gestão 23/4/2010 a 3/4/2014, Hélio Isaías da Silva (CPF XXX.422.043-XX) , ex-Secretário da SETRE/PI, gestão 16/4/2007 a 31/3/2010
 Conduta: deixar de comprovar a efetiva realização da viagem, bem como se o pagamento foi realizado ao beneficiário da ordem bancária, quando deveria ter feito de forma incontestável mediante documentos comprobatórios
Dispositivos violados: Parágrafo Único do art. 37, da CF/88, arts. 62 e 63 da Lei 4.320/1964, art. 93 do Decreto-Lei 200/1967, art. 66 do Decreto 93.872/1986
Nexo de causalidade: a não comprovação da efetiva comprovação da viagem, bem como de o beneficiário do recurso foi o titular da ordem bancária causa prejuízo ao erário, e enseja a devolução do recurso
g) despesas comprovadas com notas fiscais cuja data de emissão é anterior à autorização para impressão, no valor de R$ 99.600,00
Responsáveis: Larissa Mendes Martins Maia (CPF XXX.219.963-XX) , ex-Secretária da SETRE/PI, gestão 23/4/2010 a 3/4/2014, Hélio Isaías da Silva (CPF XXX.422.043-XX) , ex-Secretário da SETRE/PI, gestão 16/4/2007 a 31/3/2010, Fundação de Apoio Tecnológico (CNPJ 04.853.090/0001-14) 
 Conduta: apresentar documentação viciada, quando deveria comprovar a despesa mediante documentação idônea
Dispositivos violados: Parágrafo Único do art. 37, da CF/88, arts. 62 e 63 da Lei 4.320/1964, art. 93 do Decreto-Lei 200/1967, art. 66 do Decreto 93.872/1986
Nexo de causalidade: a comprovação de despesa mediante documentos fiscais inidôneos implica na impugnação do gasto, devendo os recursos serem devolvidos aos cofres da União
h) despesas não previstas no Plano de Aplicação (despesas com buffet, combustível, material de expediente, e troféus, somando R$ 54.306,98
Responsáveis: Larissa Mendes Martins Maia (CPF XXX.219.963-XX) , ex-Secretária da SETRE/PI, gestão 23/4/2010 a 3/4/2014, Hélio Isaías da Silva (CPF XXX.422.043-XX) , ex-Secretário da SETRE/PI, gestão 16/4/2007 a 31/3/2010, Fundação de Apoio Tecnológico (CNPJ 04.853.090/0001-14) 
Conduta: realizar despesas não autorizadas pelo Plano de Implementação, quando deveria se ater apenas aos itens previstos no Plano de Aplicação
Dispositivos violados: Parágrafo Único do art. 37, da CF/88, arts. 62 e 63 da Lei 4.320/1964, art. 93 do Decreto-Lei 200/1967, art. 66 do Decreto 93.872/1986, Portaria MTE 991/2008, art. 24, inciso I, Cláusula Sexta do Contrato 3/2010, item 2
Nexo de causalidade: a realização de despesas não autorizadas pelo Plano de Implementação configura desvio de finalidade, irregularidade grave que enseja a devolução dos recursos
não comprovação do pagamento do valor de R$ 3.000,00 pela SETRE/PI e de que a despesa tenha vinculação com o Plano de Implementação sob análise
Responsáveis: Larissa Mendes Martins Maia (CPF XXX.219.963-XX) , ex-Secretária da SETRE/PI, gestão 23/4/2010 a 3/4/2014
 Conduta: deixar de comprovar a efetiva realização da despesa, bem como a sua vinculação com o objeto pactuado, quando deveria ter feito mediante documentos hábeis
Dispositivos violados: Portaria MTE 991/2008, art. 20, Plano de Implementação-Plano de Aplicação, item 5
Nexo de causalidade: a não comprovação da efetiva realização da despesa e de que há conexão com o objeto pactuado enseja a não aceitação da despesa como regular
Em cumprimento ao despacho do Ministro-Relator (peça 61) , os responsáveis foram citados, na forma abaixo demonstrada:
Fundação de Apoio Tecnológico - FUNATEC, promovida a citação da responsável, na pessoa de seu representante legal, nos termos abaixo:
	Comunicação: 10919/2019-TCU/Secex-TCE (peça 65) 
Data da expedição: 10/12/2019
Data da ciência: não houve  (ausente) (peça 73) 
Observação: ofício encaminhado para o endereço da responsável encontrado em pesquisa realizada na base da Receita Federal, custodiado pelo TCU (peça 64) 

	Comunicação: 1929/2020-TCU/Seproc (peça 74) 
Data da expedição: 30/1/2020
Data da ciência: não houve  (ausente) (peça 80) 
Observação: ofício encaminhado para o endereço da responsável encontrado em pesquisa realizada na base da Receita Federal, custodiado pelo TCU (peça 64) 

	Comunicação: 36938/2020-TCU/Seproc (peça 87) 
Data da expedição: 27/8/2020
Data da ciência: não houve  (peça 96) mudou-se
Observação: ofício encaminhado para o endereço da responsável encontrado em pesquisa realizada na base da Receita Federal, custodiado pelo TCU (peça 84) 

	Comunicação: 46597/2020-TCU/Seproc (peça 89) 
Data da expedição: 31/8/2020
Data da ciência: 6/10/2020 (peça 97) 
Nome do Recebedor: Valdilson Rocha
Observação: ofício encaminhado para o endereço da responsável encontrado em pesquisa realizada na base da Receita Federal, custodiado pelo TCU (peça 86) 
Fim do prazo para defesa: 21/10/2020

	Comunicação: 46598/2020-TCU/Seproc (peça 90) 
Data da expedição: 31/8/2020
Data da ciência: 18/9/2020 (peça 92) 
Nome do Recebedor: Edson dos Santos Chaves
Observação: ofício encaminhado para o endereço da responsável encontrado em pesquisa realizada na base da Receita Federal, custodiado pelo TCU (peça 85) 
Fim do prazo para a defesa: 5/10/2020	

	Comunicação: Edital 1429/2020-TCU/Seproc (peça 88) 
Data da expedição: 31/8/2020
Data da publicação: 3/9/2020 (peça 91) 
Fim do prazo para defesa: 18/9/2020

Larissa Mendes Martins Maia, promovida a citação nos termos abaixo:
	Comunicação: 10917/2019-TCU/Secex-TCE (peça 66) 
Data da expedição: 10/12/2019
Data da ciência: 24/12/2019  (peça 69) 
Nome do Recebedor: Maria das Dores da Silva
Observação: ofício encaminhado à responsável para o endereço encontrado em pesquisa realizada na base da Receita Federal do Brasil, custodiado pelo TCU (peça 62) 
Fim do prazo para defesa: 9/1/2021

Hélio Isaías da Silva, promovida a citação do responsável nos termos abaixo:
	Comunicação: 10918/2019-TCU/Secex-TCE (peça 67) 
Data da expedição: 10/12/2019
Data da ciência: 24/12/2019 (peça 68) 
Nome do Recebedor: Cláudio Pinho Borges
Observação: ofício encaminhado à responsável para o endereço encontrado em pesquisa realizada na base da Receita Federal do Brasil, custodiado pelo TCU (peça 63) 
Fim do prazo para defesa: 7/2/2021 (incluindo a prorrogação de prazo) 

Conforme Despacho de Conclusão das Comunicações Processuais (peça 98) , as providências inerentes às comunicações processuais foram concluídas.
O responsável Hélio Isaías da Silva, após pedido de dilação de prazo de 30 dias (peça71) , o qual foi concedido (peça 72) , apresentou alegações de defesa (peça 75) , por intermédio de advogado legalmente constituído (procuração, peça 70) . 
A representante legal da Fundação de Apoio Tecnológico - Funatec requereu habilitação para acesso irrestrito aos autos, bem como dilação de prazo de 15 dias (peça 93) , o qual foi concedido (peça 95) . 
Os responsáveis Fundação de Apoio Tecnológico - Funatec e Larissa Mendes Martins Maia não se manifestaram, devendo ser considerados revéis, para todos os efeitos legais, dando-se prosseguimento ao processo, nos termos do § 3º, do art. 12, da Lei 8.443/1992.
ANÁLISE DOS PRESSUPOSTOS DE PROCEDIBILIDADE DA IN/TCU 71/2012
Verifica-se que não houve o transcurso de mais de dez anos desde o fato gerador sem que tenha havido a notificação do responsável pela autoridade administrativa federal competente (art. 6º, inciso II, c/c art. 19 da IN/TCU 71/2012, modificada pela IN/TCU 76/2016) , uma vez que os recursos foram transferidos no período de 10/2/2010 a 10/3/2011, as despesas impugnadas foram realizadas no período de 25/2/2010 a 31/5/2011 (peça 7, p. 1 e 35, peça 8, p. 9, 11, 13, 15, 17 e 22) e os responsáveis foram notificados sobre as irregularidades pela autoridade administrativa competente nas datas abaixo identificadas:
	a) Hélio Isaías da Silva: em 4/8/2015, mediante Ofício 4378/2015/CGCC/SPPE/MTE, recebido em 13/8/2015 (peça 54, p. 2-3) ;
	b) Larissa Mendes Martins Maia: em 4/8/2015, mediante Ofício 4379/2015/CGCC/SPPE/MTE, recebido em 13/8/2015 (peça 54, p. 5-6) .
Verifica-se que o valor atualizado do débito apurado (sem juros) em 1/1/2017 é superior a R$ 100.000,00, na forma estabelecida conforme os arts. 6º, inciso I, e 19 da IN/TCU 71/2012, modificada pela IN/TCU 76/2016.
A tomada de contas especial está, assim, devidamente constituída e em condição de ser instruída.
EXAME TÉCNICO
Alegações de defesa apresentadas pelo responsável Hélio Isaías da Silva (peça 75) , por intermédio de seu advogado (procuração, peça 70) 
Passa-se à descrição de cada argumento apresentado pelo responsável, seguida da respectiva análise técnica.
Argumento 1: dúvidas acerca do valor do débito imputado ao responsável (peça 4-5) 
24.1. Descrição: a defesa alega, em síntese, que a proposta de encaminhamento apontou nove irregularidades, das quais somente em três delas o defendente foi corresponsabilizado com outros responsáveis, cujos valores atribuídos às irregularidades somam R$ 213.434,48 (R$ 59.527,50 + R$ 99.600,00 + R$ 54.306,98) , ficando R$ 71.144,82 para cada um. Não obstante, o valor do débito é R$ 715.443,75, tendo como ocorrência a não comprovação da boa e regular aplicação dos recursos repassados à conta do Plano de Implementação 46958.001089/2009-60 (Siafi 299.892) . Portanto, gostaria que fossem esclarecidas as seguintes dúvidas:
Dentro do valor de R$ 715.433,75 já está incluso o valor de R$ 213.434,48?;
Os referidos valores serão somados?;
Se foi comprovado que a meta de qualificação foi atingida e de que a de inserção fora parcialmente, por qual motivo houve impugnação do valor total dos recursos federais repassados?;
Como é ou foi composto o valor de R$ 715.433,72?;
Há verba embutida de contrapartida do Estado do Piauí ou não?;
Do valor de R$ 715.433,75 quanto diz respeito à meta de forma a qualificar social e profissionalmente 10 mil jovens? E quanto diz respeito à meta de inserir, no mínimo, 30% no mundo do trabalho?;
Se a SPPE impugnou apenas os documentos relativos à meta de inserir, no mínimo, 30% no mundo do trabalho, conforme Plano de Trabalho (peça 58, parágrafos 18/20, fls. 5/6) , por qual motivo os recursos utilizados na meta de forma a qualificar social e profissionalmente 10 mil jovens foram desconsiderados? Tal fato, enseja nulidade processual da TCE confeccionada pela SPPE e do presente processo) , pois não consta dos autos qualquer manifestação de irregularidade, ilicitude, improbidade ou inconsistência relativa à documentação da meta qualificação.
24.2. Análise: apesar de terem sido apresentadas irregularidades específicas na análise anterior (peça 58) , a conclusão foi no sentido de impugnar o valor total repassado, em razão de não ter sido comprovado o nexo causal entre as despesas realizadas com recursos oriundos do plano de implementação e a execução física do pacto. 
24.2.1 A execução do plano de implementação envolve dois aspectos, o físico e o financeiro, um está intrinsicamente ligado ao outro. Assim, a mera demonstração da execução física do objeto pactuado não é suficiente para comprovar a regular utilização dos recursos recebidos, sendo imprescindível que se estabeleça um vínculo entre os recursos disponibilizados pelo MTE e as despesas efetuadas para o cumprimento do objeto firmado, isto é, a comprovação financeira está vinculada ao cumprimento da execução física e atingimento do objetivos e vice-versa.
24.2.2 No presente caso, o órgão repassador atestou a execução de 98,6% da meta de qualificação e apenas 11,4% (1.127 de 3.000 previstos) da meta de inserção no mundo do trabalho. Por outro lado, além da verificação do cumprimento da meta de qualificação ter sido feita com base nas informações inseridas no sistema, verificaram-se irregularidades graves na execução financeira, que impediram o estabelecimento do nexo causal entre as despesas realizadas para o atingimento do objeto pactuado os recursos oriundos do ajuste. 
24.2.3 A não comprovação do mencionado nexo causal decorreu do fato de a entidade parceira (Setre/PI) ter transferido a integralidade da execução do termo de parceria à Fundação de Apoio Tecnológico - Funatec, e esta, por sua vez, não apresentou os documentos necessários à comprovação da execução dos itens previstos no plano de aplicação com os recursos repassados. Neste contexto, deve ficar assente que as notas fiscais emitidas pela referida fundação, que ensejaram os pagamentos efetuados pela Setre/PI, não se mostram suficientes, tendo em vista que além de os históricos serem genéricos, não se fizeram acompanhar dos documentos comprobatórios do cumprimento dos mencionados itens.
24.2.4 Soma-se a situação acima descrita acima, as constatações pela equipe de auditoria da Secex/PI transcritas no subitem 28.2.6 da instrução de peça 58. 
24.2.5 Pelos motivos acima expostos, a aprovação da prestação de contas do pacto sob exame está condicionada à apresentação da relação de pagamentos efetuados pela Funatec e respectivos comprovantes, como notas fiscais, faturas, extratos bancários, cópia de cheques e/ou transferências bancárias em nome dos prestadores de serviços/fornecedores dos produtos.
24.2.6  Observa-se que na análise preliminar, consignou-se que caso os documentos supra fossem apresentados, seria acatado o valor de R$ 915.323,49 (parágrafo 35 da instrução de peça 58) . Caso contrário, seria reprovado o valor total repassado pelo MTE.
24.2.7 Desse modo, respondendo especificamente os questionamentos pontuados pela defesa, no valor de R$ 715.443,75 estão incluídos os valores de R$ 59.527,50, R$ 99.600,00 e R$ 54.306,98, os quais somam R$ 213.434,48. Referidos valores foram registrados em tópicos específicos, denotando que, além da obrigatoriedade de apresentar os documentos acima, seria ainda necessário esclarecer os problemas encontrados nas diárias, nas notas fiscais com data de emissão anterior à autorização para confecção e despesas não previstas no plano de aplicação. Significa que os valores não serão somados. 
24.2.8 Conforme já demonstrado acima, a impugnação do valor total repassado decorreu da falta de documentação comprobatória da execução dos itens previstos no plano de aplicação pela Funatec, que impediu o estabelecimento do nexo causal entre os saques efetuados na conta corrente específica e as despesas realizadas. 
24.2.9 A imputação de débito ao defendente, no valor de R$ 715.433,72, diz respeito à primeira parcela repassada pelo MTE, por intermédio da 2010OB800132, de 5/2/2010, creditada na conta corrente específica em 10/2/2010 (peça 1, p. 85-86, peça 2, p. 68, peça 7, p. 35) , repassada integralmente à Funatec, em sua gestão, demonstrando o liame entre a sua conduta de transferir o recurso, e a presunção de dano ao erário que, até o momento não restou afastada, pela falta de documentos que infirmem a irregularidade.
24.2.10 Não há verba da contrapartida embutida, uma 
24.2.11 vez que foi impugnado o valor total repassado, e a jurisprudência do Tribunal entende que, neste caso, não cabe a devolução (Acórdão 1156/2013-TCU-Plenário, Relator Benjamin Zymler, 2423/2015-Segunda Câmara, Relator Ministro-Substituto André de Carvalho, 8336/2021-Segunda Câmara, Relator Ministro Raimundo Carreiro, 5142/2019-Primeira Câmara, Relator Ministro Walton Alencar Rodrigues) .
24.2.12 O valor de R$ 715.433,75 não tem relação com a meta física, tendo em vista que a impugnação decorreu da falta de documentação comprobatória da execução financeira que permita estabelecer o liame causal entre os gastos e os recursos públicos, conforme mencionado anterior. No caso de comprovação fática do aspecto financeiro, não seria imputado nenhum valor relativamente à meta de qualificação, uma vez que foi atestada o atingimento de 98,6%. No caso da inserção do mundo do trabalho, conforme consignado na instrução de peça 58, a Portaria MTE 991/2008 estabelece que deve ser devolvido 50% do valor por cada aluno não inserido. No presente caso, foi apurado R$ 632.493,75. Contudo, não foi imputado ao defendente, e sim à Larissa Mendes Martins Mais, que lhe sucedeu na pasta estadual.
24.2.13 Por fim, a SPPE não impugnou apenas os documentos relativos à meta de inserção no mundo do trabalho, mas do valor total, conforme relatório de tomada de contas especial (peça 55, p. 4-38, peça 46, p. 2-40) , em razão das seguintes irregularidades (peça 51, p. 32-79, peça 52, 1-9, peça 53, p. 3-57, 60-72) :
a) não cumprimento da meta relativa à inserção de, no mínimo, 30% dos jovens no mundo do trabalho;
		b) execução de itens de despesas em valor inferior ao previsto no Plano de Aplicação;
		c) irregularidades nos processos licitatórios/dispensa de licitação;
d) não discriminação dos serviços a serem prestados, dos produtos/bens, os custos unitários e total de cada um, e no caso dos serviços de qualificação, não há especificação por curso, da carga horária, do local, com endereço completo, os custos unitário e total, e o período de realização no contrato celebrado com a Funatec;
e) o contrato foi celebrado antes da liberação para a adesão a ata de registro de preços e após a expiração do prazo de validade da referida ata;
f) o Plano de Aplicação previa a contratação de pessoa física, contudo, foi contratada pessoa jurídica antes da alteração do referido plano;
g) subcontratação indevida realizada pela Funatec, contratada para executar as ações do Plano de Implementação;
h)  os custos de cada item relacionados à qualificação e à gestão e apoio deixaram de ser detalhados, inviabilizando a identificação dos gastos individuais efetivamente realizados com os itens pertinentes a instrutores e respectivos encargos, material didático, lanche e transporte, pessoal contratado, diárias, passagens, seguro de vida, kit estudantil, despesas com publicidade e propaganda;
i) ausência das notas fiscais 317, 340, 344, 351 e 352 constantes da relação de pagamentos, impedindo estabelecer o nexo causal entre os valores das referidas notas com os valores constantes da relação de pagamento e do extrato bancário;
j) os documentos emitidos para o pagamento da Nota Fiscal 317 e a Nota de Empenho 714/2010, nos valores de R$ 7.117.937,00 e R$ 794.937,50 descrevem nos seus históricos que se referem ao Contrato 2/009, contudo para o Plano de Implementação em referência foi celebrado o Contrato 3/2010 com a Funatec;
k) inconsistências nos comprovantes de gastos realizados com diárias e passagens;
l) recursos permaneceram na conta corrente por um período sem que fossem aplicados no mercado financeiro
24.2.14 A análise promovida neste Tribunal ratificou a impugnação total pelas razões já expostas acima. Portanto, a alegação de nulidade processual não prospera.
24.2.15 Importante ainda deixar firmado que no caso da solidariedade passiva, o valor não é rateado proporcionalmente ao número de devedores, tendo em vista que neste instituto, o credor pode cobrar a dívida total de qualquer devedor, tendo em vista que o pagamento por qualquer um deles implica em quitação do débito, bem como o pagamento de parte da dívida por um deles, não o isenta de pagamento do restante juntamente com os demais devedores, nos termos do art. 275 do Código Civil. Os devedores solidários são que devem se revolverem entre si quanto a eventuais prejuízos que, porventura, julguem ter sofrido em face da dívida. 
Argumento 2: realidade dos fatos (peça 75, p. 5-7) 
25.1 Descrição: argumenta a defesa que o implicado é responsável apenas pelos atos praticados até 31/3/2010, tendo em vista que sua gestão encerrou na referida data. Portanto, apenas pela transferência à Funatec dos valores de R$ 711.793,75, em 25/2/2010 e R$ 3.120,00, em 4/3/2010, uma vez que o valor de R$ 79.439,75 corresponde ao valor da contrapartida.
25.1.1 Na sequência, aduz que foi responsabilizado apenas pelo primeiro pagamento efetuado à Funatec, no valor de R$ 715.433,75, ou seja, não foi a ele atribuída nenhuma das hipóteses previstas no inciso III, do art. 16, da Lei 8.443/1992, mas, única e exclusivamente o fato de ter sido o gestor que recebeu os recursos e transferiu à Funatec, o que é um verdadeiro absurdo, especialmente porque foi atestado o cumprimento da meta física de qualificação (98,6%) , e pela consignação no parágrafo 21 da instrução de peça 58, abaixo transcrita:
21.	Em que pese o registro de que a meta de qualificação foi atingida e de que a de inserção o fora parcialmente, a concedente impugnou o valor total dos recursos federais repassados, abatendo-se o valor devolvido, por considerar que as informações e documentos constantes dos autos não foram suficientes para comprovar a boa e regular aplicação dos recursos, em razão das seguintes ocorrências apontadas na análise financeira, constante da Nota Técnica 181/2015/CGCC/SPPE/MTE (peça 53, p. 60-72) e também inexecução total de itens do Plano de Aplicação, vistos no Relatório de Supervisão Técnica, não sanados integralmente, conforme Notas Informativas 2767 CGCC/SPPE/MTE (peça 21, p. 11-14 e 738738/CGCC/SPPE/MTE (peça 24, p. 75-76) , as quais serão descritas e analisadas nos parágrafos seguintes.
25.1.2  Afirma que se ficou à frente da Setre/PI até 31/3/2010, recebeu o valor de R$ 715.443,75, em 5/2/2010, e a empregou corretamente na execução da primeira etapa do plano de implementação, conforme item 2.I do quadro reproduzido a seguir, a qual correspondia a qualificação social e profissional de 10 mil jovens que, comprovadamente atingiu o seu objetivo com percentual de 98,6% da meta prevista, motivo pela qual não pode ser compelido a devolver o recurso:
	Meta
	Etapa/
fase
	Especificação
	Indicador físico
	duração

	1
	I
	Adequação de espaços, realização de processo licitatório para a contração dos prestadores de serviços para o desenvolvimento da qualificação e outros serviços e implementação de ações de gestão e apoio
			Setembro-09
	Março-10

	2
	I
	Qualificação social e profissional
	Jovens
	10.000
	Abril-10
	Setembro-10

		II
	Pagamento de auxílio financeiro
	Auxílio financeiro
	10.000
	Maio-10
	Outubro-10

	3
	I
	Inserção no mundo do trabalho
	Jovens
	3.000
	Outubro-10
	Dezembro-10

25.1.3 Acrescenta que com relação ao item 1.I do quadro acima (contratação da entidade executora) , que considerado irregular no Acórdão 4521/2014-TCU-Segunda Câmara (TC Processo 006.792/2011-1) , não tem relação com a motivação da sua citação, uma vez que os fatos que a ensejaram, dizem respeito aos itens 2.II e 3.I, conforme atestado na instrução de peça 58, conforme reproduzido a seguir:
À segunda, que permaneceu no cargo no período de 23/4/2010 a 3/4/2014 (mesma peça, p. 81-84) , foi imputado o valor de R$ 13.542.652,70, tendo em vista que foi impugnado o valor integral repassado, abatido o valor de R$ 50.828,55 relativo ao saldo remanescente, devolvido em 8/6/2011 (peça 8, p. 57-58) .
25.1.4 Assim, conclui que a impugnação do valor integral decorreu do fato de a secretária estadual, que lhe sucedeu, não ter comprovado, mediante documentos comprobatórios, a vinculação dos gastos aos recursos recebidos para a execução do pacto e, ainda, comprovar apenas a inserção de 11,4% dos jovens no mundo do trabalho, quando deveria ter inserido, no mínimo, 30%. Portanto, o fato ensejador da reprovação da sua prestação de contas é posterior à sua gestão.
25.2 Análise: a ocorrência principal que ensejou a responsabilização dos gestores públicos pelo valor total repassado, foi a não comprovação da boa e regular aplicação dos recursos repassados à conta do Plano de Implementação 46958.001089/2009-60 (Siafi 299.892) celebrado entre o Ministério do Trabalho  e Emprego, por intermédio da Secretaria de Políticas Públicas de Emprego - SPPE e o Governo do Estado do Piauí, por intermédio da Secretaria de Estado do Empreendedorismo do Piauí - Setre/PI, que tinha por objeto a execução do Projovem Trabalhador - Juventude Cidadã, integrante do Programa Nacional de Inclusão dos Jovens no Estado do Piauí, de forma a qualificar social e profissionalmente 10 mil jovens e, inserir, no mínimo, 30% no mundo do trabalho, conforme Plano de Trabalho.
25.2.1  O detalhamento das irregularidades nas alíneas "a" a "i" do parágrafo 43 da instrução de peça 58, constituem um tópico à parte, para comprovação pelos responsáveis, no caso de restar comprovada a regular execução financeira pela entidade contratada para executar o plano de implementação, isto fica claro com o termo "ainda" incluído após a demonstração do débito.
25.2.2 O defendente em questão foi responsabilizado pelo valor de R$ 715.443,75, devido ao fato de ter sido o gestor do referido recurso, cabendo a ele comprovar o seu bom uso, o que não ocorreu, porque ele simplesmente transferiu à contratada, para que esta executasse o objeto do plano de implementação e, posteriormente comprovasse os gastos, ou seja, o pagamento não decorreu de contraprestação por serviços prestados ou aquisição de produto. Portanto, correu o risco de que os recursos pudessem ser malversados, sendo corresponsável pelas irregularidades e eventuais desvios praticados pela contratada. 
25.2.3 Observa-se que na gestão do defendente foi feita a adesão à Ata de Registro e Preços do Pregão Presencial 024/2007-CCEL/PI-SRP, publicado no DOE-PI, em 24/4/2008, aditivado em 10/8/2009, correspondendo ao item 1.I do plano de aplicação. Não foi apresentada justificativa com embasamento legal, o processo não foi disponibilizado para equipe do MTE, não foram inseridos nos autos a cópia da Ata de Registro de Preços e o Edital do referido pregão, bem como foram encontradas outras irregularidades, das quais se destacam (subitem 2.1.1 do relatório de auditoria realizada pela Secex/PI, Fiscalis 365/2011 (TC Processo 006.791/2011-1) : 
	"[...} a) não coincidência, em termos qualitativos e quantitativos, inclusive de preço, dos objetos dos contratos celebrados com o objeto do pregão (não houve, em rigor, preços registrados no pregão, conforme se verifica na sua ata de julgamento) , em desrespeito à própria essência do instituto jurídico da licitação: licitou-se uma coisa, genérica e sem preço, e se contratou outra (nessa linha, o art. 11, inciso II, do Decreto 3.555/2000, em consonância com o art. 3º, inciso II, da Lei 10.520/2002, prescreve que 'do edital e do aviso constarão definição precisa, suficiente e clara do objeto' do pregão) ; [...] c) falta de prévia comprovação da capacidade técnica e econômico-financeira da contratada para a execução dos objetos específicos dos contratos (arts. 30 e 31 da Lei 8.666/1993) ; d) falta de pareceres jurídicos pelo órgão competente da administração (Procuradoria do Estado do Piauí) acerca das contratações (art. 38, inciso VI, da Lei 8.666/1993 e art. 150 da Constituição do Estado do Piauí) ".
25.2.4 O Contrato 3/2010, foi celebrado em 6/1/2010, antes da liberação para a adesão à Ata de Registro de Preços, e após a expiração do prazo de validade da referida ata (peça 53, p 64) . Foi feita alteração do no plano de aplicação para realocação do valor das diárias e passagens de serviços de pessoa física para serviços de terceiros pessoa jurídica, após a celebração do contrato. A alteração ocorreu para adequar o plano de aplicação à transferência da integral execução do objeto do pacto à terceiros, uma vez que o termo inicial previa a contratação de entidade apenas para execução itens relativos à qualificação jovens.
25.2.5 Observa-se que a defesa faz recortes pontuais e isolados da instrução de peça 58 para adotar interpretação dos fatos de forma que lhe favoreça, a exemplo da afirmação de que foi impugnado o valor integral apenas dos recursos geridos pela secretária que lhe sucedeu, omitindo a primeira parte da fundamentação para a inclusão de sua responsabilidade (parágrafo 36 da referida instrução) . Do mesmo modo, ao afirmar que empregou corretamente a parcela de R$ 715.443,75 na execução da primeira etapa do plano de implementação, que correspondia à qualificação social e profissional de 10 mil jovens, quando, na verdade, a primeira etapa/fase diz respeito à contratação da entidade executora do plano de implementação.
25.2.6 Reforça a premissa acima (recortes pontuais para se beneficiar) , no fato de a defesa alegar que não pode ser responsabilizada pelas irregularidades na execução do ajuste porque ficou à frente da Setre/PI somente até 31/3/2010. Em contraposição, avoca para si o mérito do cumprimento de 98,6% da meta de qualificação, demonstrando claramente o intuito de utilizar trechos descontextualizados para militar em seu favor.
25.2.7 Desse modo, embora o responsável afirme que cumpriu o item 2.I do plano de implementação, os seus atos podem ser resumidos na contratação da entidade executora e pagamento da primeira parcela, sem a correspondente contraprestação de serviços ou produtos, revelando que o mérito maior pelo atingimento dos 98,6% é da gestora que lhe sucedeu, bem como que a sua responsabilidade persiste, porquanto, ele, na qualidade de gestor público, e recebedor da primeira parcela repassada pela SPPE, cabe a comprovação do seu bom emprego, nos termos do parágrafo único, do art. 70, da CF/88, art. 93, do Decreto-Lei 200/1967 e art, 66, do Decreto 93.872/1986, o que não ocorreu no presente caso.
25.2.8 Mais uma vez, importante deixar registrado que a impugnação do valor total repassado pela SPPE decorreu da não comprovação de que os recursos repassados à conta do plano de implementação foram utilizados no objeto do referido instrumento.
25.2.9 Em razão dos arrazoados precedentes, verifica-se que as alegações não foram capazes de afastar a sua responsabilidade, devendo, desta forma, serem rejeitadas.
Argumento 3: ilegitimidade passiva do requerente - não ordenador de despesa da verba impugnada de R$ 13.542.652,70 - responsável Larissa Maia - gestão e aplicação dos recursos de R$ 711.793,75 (peça 75, p. 8) 
26.1 Descrição: alega a defesa a ilegitimidade passiva do responsável por dois motivos: o primeiro, porque o valor impugnado de R$ 13.542.652,70 relativo à meta de inserção dos jovens no mercado de trabalho, que foi atingida parcialmente (11,4% de 30%) , refere-se à responsável é Larissa Mendes Martins Maia, e não ao defendente. O segundo motivo, segundo ela, o montante de R$ 715.793,75, foi repassado diretamente à Funatec, contratada para a prestação de serviços de qualificação, de gestão e apoio, onde a dinâmica dos pagamentos ocorria da seguinte forma:
a entidade parceira pagava a contratada que, contratava e pagava os fornecedores/prestadores do serviço. Sendo que a mesma celebrou contratos com pessoas jurídicas para a execução de ações previstas no Plano de Implementação.
26.1.1 Conclui, afirmando a existência de ilegitimidade passiva sobre a inexecução da meta de inserção dos jovens no mercado de trabalho, devendo, portanto, ser excluído do polo passivo da presente tomada de contas especial. 
26.2 Análise: conforme consignado nos itens anteriores, a impugnação do valor total repassado pela SPPE ao Governo do Estado do Piauí, decorreu da não comprovação da regular  execução financeira, que impediu o estabelecimento do nexo causal entre as despesas realizadas para o cumprimento para o cumprimento do objeto pactuado e os recursos repassados à conta do plano de implementação.
26.2.1 O defendente contribuiu para a ocorrência da não comprovação da boa e regular aplicação dos recursos, uma vez que realizou pagamento a uma entidade que ficou responsável pela execução do pacto, e não logrou comprovar a regular execução financeira. Mais uma vez, repita-se, o pagamento não decorreu da contraprestação de serviços ou fornecimento de produtos, pois se esse fosse caso, ele não teria sido arrolado no polo passivo, mas, conforme demonstrado, o recurso foi transferido para posterior prestação de contas. Portanto, ele assumiu o risco e ficou corresponsável por eventual irregularidade praticada pela contratada.
26.2.2 Registre-se ainda que ele não foi responsabilizado pela inexecução parcial da meta de inserção no mercado de trabalho, mas apenas pela não comprovação, por parte da contratada, de que a execução financeira dos recursos oriundos do pacto foi revertida em favor do objeto pactuado, na proporção do valor por ele gerido.
26.2.3 As ocorrências adicionais, a exemplo da execução parcial da meta de inserção no mundo do trabalho, caso, em momento futuro, seja comprovado o nexo causal entre a utilização dos recursos e a execução física do objeto pactuado, adicionalmente, as responsáveis solidárias Larissa Mendes Martins e Maia e a Funatec deverão comprovar o atingimento total da meta, sob pena de devolução correspondente e proporcional à inexecução parcial, na forma preconizada pela Portaria MTE 991/2008 (item 6, Termo de Referência) .
26.2.4 Assim, verifica-se que as suas alegações não guardam qualquer nexo com a conduta e débito que lhe foram imputados. Portanto, devem ser rejeitadas.
Argumento 4: do litisconsórcio passivo necessário - do chamamento ao processo (peça 75, p. 8-11) 
27.1 Descrição: a defesa recorre ao Código de Processo Civil, arts. 113, 114, 130-132, que trata do litisconsórcio, e aos arts. 116, 121-124, 129, bem como ao Código de Ética do Servidor Público Federal (Decreto 1.171/1994) , que trata dos deveres funcionais, para reclamar a inclusão no polo passivo deste processo, das autoridades administrativas da SPPE, para que sejam solidários ao débito apurado, sob o argumento de que foram responsáveis pela análise do plano de implementação. 
27.1.1 Acrescenta que, caso seja entendido pela impossibilidade da referida inclusão, que seja determinada a instauração de processo administrativo para apuração das falhas e condutas de cada responsável.
27.1.2 A defesa utilizou como fundamento para o pedido, o que foi discorrido nos subintes 24.2.5 a 24.2.7, da instrução de peça 58, que diz respeito à deficiência no acompanhamento e fiscalização por parte do órgão repassador, bem como da entidade parceira, do objeto do plano de implementação.
27.2   Análise: Com efeito, na análise anterior (peça 58) , consignou-se que houve falha na fiscalização e no acompanhamento da execução do plano de implementação por parte da Secretaria de Políticas Públicas que, presume-se, poderia ter sido evitado, caso tivesse sido efetiva, teria evitado. Contudo, naquela oportunidade não se verificou motivo suficiente para responsabilizar servidores da concedente incumbidos da sobredita tarefa, tendo em vista que eles não foram gestores dos recursos, bem como não há elementos fáticos que permitam definir, de forma objetiva, em que grau a deficiência contribuiu para o dano ao erário. Além disso, o órgão concedente é que conhece a sua realidade quanto à disponibilidade de recursos materiais e humanos para exercer o seu poder-dever de fiscalização. Por estas razões, na referida instrução foi mencionado que seria o caso de dar ciência e/ou alerta ao concedente. 
27.2.1   Importante deixar assente, que o instituto da solidariedade, no âmbito do Tribunal não se fundamenta no Código de Processo Civil, no estatuto ou código de ética do servidor público, mas, em sua lei orgânica (arts. 12, inciso I, 16, § 2º, alínea "b") e regimento interno (arts. 202, inciso I, 209, § 5º) .
27.2.2 Ademais, a solidariedade passiva beneficia ao credor, que pode cobrar a dívida de qualquer um dos devedores, conforme delineado acima. 
27.2.3 Assim, a inclusão de responsáveis solidários na relação processual deve levar em consideração o princípio da razoabilidade, da proporcionalidade, bem como da economicidade, de modo a evitar que as medidas adotadas para a cobrança não motivem o prolongamento do processo mais que o necessário, bem como que se torne mais custoso à administração.
27.2.4 Por fim, não se vislumbra fundamento para a determinação de que seja instaurado processo administrativo para apurar responsabilidade de servidor pela falha no acompanhamento e fiscalização da execução do termo de implementação.
27.2.5 Deste modo, verifica-se que a preliminar de litisconsórcio passivo necessário não deve ser acatada.
Argumento 5: inconsistências nos comprovantes de gastos com diárias, no valor de R$ 59.527,50, conforme descrição no parágrafo 31, falta de informação quanto à forma de deslocamento dos servidores, relatório de viagem não descreve a situação encontrada nos municípios pretensamente visitados e, ainda, débitos na conta corrente no valor da soma de várias diárias, mesmo as ordens bancárias sendo emitidas individualmente para cada beneficiário (peça 75, p. 11-13) 
28.1 Descrição: a defesa transcreve a descrição e análise técnica realizada na instrução de peça 58 (item 31.1 e subitens 31.1.2, 32.2.1,  e 32.2.2, 32.2.3) e, em seguida, alega que devido ao lapso temporal entre a ocorrência dos fatos, e a presente data (o convênio foi firmado em 2008 e a vigência expirou em 19/12/2010) , não possui em seu poder a documentação relativa às requisições de diária, os relatórios de viagem, as notas de empenho e as ordens bancárias, razão pela qual deve ser solicitado à Funatec.
28.1.1 Adicionalmente, afirma que o valor de R$ 19.652,50 não pode ser atribuído a sua responsabilidade, porque se refere aos meses de setembro de 2010 a junho de 2011, fora do período de sua gestão, que encerrou em 31/3/2010.
28.2 Análise: sobre as inconsistências nos comprovantes dos gastos com diárias e passagens o órgão repassador apontou (peça 53, p. 68-69) , conforme descrito no item 31.1 e respectivos subitens que:
31.1	Descrição: nas despesas realizadas com diárias e passagens, verificou-se o gasto com passagem no valor de R$ 1.164,16, não obstante, não foi encontrado o relatório de viagem, o comprovante de realização da viagem e a atestação quanto à identificação do Projovem. No caso das diárias, somente foi possível verificar com clareza aquelas pagas até o mês de agosto de 2010, porquanto foram encontradas as requisições e os relatórios de viagens, as notas de empenho e as ordens bancárias, no valor de R$ 39.875,00.
31.1.2	Ainda com relação às diárias, foram constatadas rasuras nas datas de requisições de viagens, relatório atestado antes da viagem, período de requisição diferente do período do relatório da viagem e da nota de empenho, empenho e pagamento de 11 diárias, contudo, foram atestadas 15 diárias, servidor recebendo duas vezes diárias no período de 23 e 25 de junho, data de requisição posterior ao período da viagem e data do relatório da viagem anterior a viagem, cargos de nível médio recebendo diárias de nível superior. O valor de R$ 19.652,50 não pode ser comprovado em face da ausência das requisições e dos relatórios de viagem, das notas de empenho e das ordens bancárias a partir de setembro de 2010 a junho de 2011.
28.2.1 Apesar de o órgão repassador ter encontrado as requisições, os relatórios de viagem, as notas de empenho e ordens bancárias no valor de R$ 39.875,00. Na análise realizada na instrução de peça 58, verificou-se que tais documentos não foram suficientes para comprovar a efetiva realização da viagem, assim também em prol do objeto pactuado, em face das inúmeras inconsistências verificadas nos documentos, conforme reproduzido a seguir:
31.2	Análise: os documentos relativos às despesas com diárias se encontram na peça 4, p. 8-10 (relação de pagamentos) , que somam o valor de R$ 39.875,00, confirmando as informações do concedente. Nas páginas seguintes (peça 4, p. 11-100, peças 5 a 6, p. 1-98) constam as cópias das requisições, das ordens bancárias, das notas de empenhos e dos relatórios de viagem. Quanto ao valor de R$ 19.652,50, que o concedente assinala não ter encontrado a documentação; com efeito, apenas constam as conciliações bancárias, nas quais há a identificação dos beneficiários e das ordens bancárias (peça 6, p. 101, 103, 107-108, 110, 112, peça 8, p. 12, 14, 16, 21) .
32.2.1	Ocorre que além das inconsistências apresentados pelo concedente, no exame dos extratos bancários, verificou-se que mesmo no caso em que as notas de empenhos e as ordens bancárias foram emitidas nominalmente aos beneficiários (peça 4, p. 11-100, peças 5 e 6, p. 1-98) , com raras exceções, os débitos na conta corrente foi realizado de forma agrupada (2, 8, 10, 12 a 15, 19 a 22, 24 a 27 e 30) , conforme destaques na movimentação bancária demonstrada na tabela abaixo:
	Movimentação dos recursos Plano de Implementação. Ag. BB 3791-5 C/C 8104-3 - SETRE GOV PIAUÍ PT JC

	Ordem
	Data
	Valor
	Credor
	Referência

	1
	25/2/2010
	711.793,75
	Funatec
	Peça 7, p. 1 e 35

	2
	4/3/2010
	3.120,00
	Soma das OB 136 a 145 (Diárias) 
	Peça 4, p. 8, Peça 7, p. 35

	3
	17/3/2010
	480,00
	Leandro Rodrigues Medeiros (Diárias) 
	Peça 4, p. 8, Peça 7, p. 35

	4
	18/3/2010
	79.439,75
	Funatec
	Peça 7, p. 3 e 35

	5
	9/4/2010
	320,00
	Francinete Devonete Rabelo Torres (Diárias) 
	Peça 4, p. 8, Peça 7, p. 35

	6
	13/5/2010
	54,00
	Houve um crédito no mesmo valor, há informação de que foi o valor da 
	Peça 7, p. 35

	7
	17/6/2010
	7.154.437,50
	Funatec
	Peça 7, p. 35

	8
	17/6/2010
	11.690,00
	Soma das OB 774 a 790 (Diárias) 
	Peça 4, p. 8 e 9, Peça 7, p. 35

	9
	21/6/2010
	1.164,16
	Terrestre Rep. Ltda. (Passagem) 
	Peça 4, p. 3-8, Peça 7, p. 35

	10
	23/6/2010
	7.885,00
	Soma das OB 820 a 839 (Diárias) 
	Peça 4, p. 9, Peça 7, p. 35

	11
	23/6/2010
	480,00
	Washington Luiz Leite de Carvalho (Diárias) 
	Peça 4, p. 9, Peça 7, p. 35

	12
	23/6/2010
	3.900,00
	Soma das OB 851 a 856 ( (Diárias) 
	Peça 4, p. 9 e 10, Peça 7, p. 35

	13
	8/7/2010
	2.100,00
	Soma das OB 921 a 923 (Diárias) 
	Peça 4, p. 10, Peça 7, p. 35

	14
	14/7/2010
	6.800,00
	Soma das OB 938 a 947 (Diárias) 
	Peça 4, p. 10, Peça 7, p. 35

	15
	19/8/2010
	3.100,00
	Soma das OB 1010 a 1014 (Diárias) 
	Peça 4, p. 10, Peça 7, p. 35

	16
	24/8/2010
	794.937,50
	Funatec
	Peça 7, p. 13 e 35

	17
	29/12/2010
	1.287.798,75
	Funatec
	Peça 8, p. 8 e 9

	18
	28/1/2011
	2.555.887,50
	Funatec
	Peça 8, p. 10 e 11

	19
	11/2/2011
	7.530,00
	Soma das OB 16 a 35
	Peça 8, p.  12 e 13

	20
	11/2/2011
	5.930,00
	Soma das OB 36 a 49
	Peça 8, p. 12 e 13

	21
	1/3/2011
	367,50
	Soma das OB 132 a 134
	Peça 8, p. 14 e 15

	22
	18/3/2011
	1.800,00
	Soma das OB 177 a 182
	Peça 8, p. 14 e 15

	23
	28/3/2011
	2.575.597,50
	Funatec
	Peça 8, p. 15

	24
	13/4/2011
	1.300,00
	Soma das OB 243 a 259
	Peça 8, p. 16 e 17

	25
	14/4/2011
	630,00
	Soma das OB 260 a 262
	Peça 8, p. 16 e 17

	26
	18/4/2011
	580,00
	Soma das OB 263 a 265
	Peça 8, p. 16 e 17

	27
	19/4/2011
	840,00
	Soma das OB 266 a 268
	Peça 8, p. 16 e 17

	28
	6/5/2011
	357.721,88
	Funatec
	Peça 8, p. 22 e 40

	29
	16/5/2011
	357.721,87
	Funatec
	Peça 8, p. 22 e 40

	30
	31/5/2011
	585,00
	Soma das OB 393 e 394
	Peça 8, p. 21 e 22

	Total
	15.935.991,66
		
32.2.2	Soma-se ainda o fato de os documentos relativos às diárias não conterem informação sobre a forma de deslocamento dos servidores, se em carro oficial, veículo próprio ou transporte coletivo, tampouco, a situação encontrada em cada município visitado. Pesa ainda contra a despesa, a informação constante do relatório de auditoria da Secex/PI de que a execução das ações do Projovem não foi devidamente acompanhadas pela SETRE/PI e pelo concedente (vide subitem 28.2.6 acima) . Esta informação se robustece em face de constar nos autos apenas um Relatório de Supervisão Técnica, realizada somente em 2012, após o término da vigência do ajuste (peça 16, p. 48-56) , e a informação sobre a execução física do ajuste ter se baseado tão somente nas informações constantes do sistema Sinprojovem (peça 51, p. 40) . Desta forma, a despesa não pode ser aceita como regular, pois foi comprovado o pagamento, mas, não a realização de fato da viagem, bem como resta dúvida quanto ao pagamento de fato dos beneficiários das ordens bancárias, tendo em vista o débito de diárias em bloco.
32.2.3	Sobre a despesa com passagens, os comprovantes se encontram na peça 4, p. 3-7, peça 20, p. 62-63, 67-68. Consta da peça 20, p. 9, que a viagem se destinou ao I Encontro de Capacitação - Sistema Sinprojovem, realizado no dia 8 de abril de 2010, em Brasília, a convite do Sr. Renato Ludwing de Sousa, conforme Ofício Circular 38/CGEJ/DPTEJ/SPPE/MTE. Referido ofício se encontra na peça 20, p. 64. Considerando os documentos comprobatórios da despesa, e que a data da viagem coincide com a data do evento, entende-se que a despesa pode ser considerada regular.
28.2.2 A partir do quadro acima, verifica-se que houve um equívoco na instrução de peça 58, em não segregar o montante das diárias relativo aos valores pagos na gestão do defendente e de sua sucessora que, na verdade, soma apenas R$ 3.600,00. O restante, que foi pago na gestão de Larissa Mendes Martins Maia, deve recair sobre a responsabilidade desta última.
28.2.3 Necessário destacar que os valores em questão já estão incluindo no montante total do débito imputado a cada um dos gestores. Somente na hipótese de restar afastada a irregularidade relativa a não comprovação da regular execução financeira relativamente ao plano de implementação como um todo, e persistir a irregularidade relativa às diárias, é que o referido valor poderá ser cobrado.
28.2.4 Acerca do lapso temporal alegado pela defesa, que o impede de comprovar a efetiva realização da viagem e em favor do pacto, verifica-se que não pode prosperar, tendo em vista que na fase interna do processo, ele foi notificado para comprovar a regularidade da despesa (em 2015, 2016 e 2017, peça 54, p. 2-3, 62-65, peça 55, p. 44) .
28.2.5 Por fim, convém esclarecer que a alteração da composição do débito de cada responsável com relação a irregularidade sob exame não trará prejuízo à defesa da responsável Larissa Mendes Martins Maia, tendo em vista que ela foi citada pelo valor total do débito.
28.2.6 Desta forma, as alegações de defesa devem ser acatadas parcialmente.
Argumento 6: despesas comprovadas com notas fiscais cuja data de emissão é anterior à autorização para impressão, no valor de R$ 99.600,00 (peça 75, p. 13) 
29.1 Descrição: a defesa alega que no período da realização das despesas já havia deixado o cargo de Secretário Estadual da Setre/PI. Portanto, a responsabilidade recai sobre Larissa Mendes Martins Maia, que foi sua sucessora.
29.2 Análise: o órgão repassador identificou as Notas Fiscais 679, no valor de R$ 40.850,00, emitida em 9/6/2010, e a 675, no valor de R$ 45.700,00, emitida em 18/5/2010 (peça 21, p. 25-28) . Na análise realizada na instrução de peça 58, foi encontrada ainda a Nota Fiscal 477, no valor de R$ 13.050,00, emitida em 21/6/2010 (peça 20, p. 34) . Todas foram emitidas pelo mesmo credor, V.M. P. Neves MEE (Papelaria Neves) .
29.2.1 Além de a emissão das sobreditas notas ter sido feita antes da confecção pela gráfica, observa-se que a nota fiscal 477, numeração mais baixa que das outras, foi emitida posteriormente às de numeração mais alta (675 e 679) . Portanto, a despesa não pode ser aceita como regular, pois constitui clara fraude à emissão dos documentos fiscais. 
29.2.2 Aqui mais uma vez não foi feita expressamente a segregação do valor correspondente a cada responsável. Assim, caso, em momento futuro, seja comprovada a regular execução financeira, ao defendente compete devolver apenas o valor de R$ 45.800,00, relativo à Nota Fiscal 675, de 18/5/2010, tendo em vista que corresponde à parcela de R$ 715.433,75 transferido por ele à entidade executora, haja vista a segunda parcela do pacto ter sido repassada pela SPPE, em 2/6/2010, e creditada na conta corrente da entidade parceira, em 7/6/2010.
Argumento 7: despesas não previstas no plano de aplicação (despesas com buffet, combustível, material de expediente e troféus, somando R$ 54.306,98 (peça 75, p. 13-15) 
30.1 Descrição: o responsável admite que do valor de R$ 54.306,98 apontado como irregular, apenas R$ 21.307,50, que corresponde a quatro notas fiscais, seria de sua responsabilidade, uma vez que a Funatec utilizou o recurso ainda na gestão do defendente.
30.1.1 Relativamente à Nota Fiscal 3463, emitida pela empresa J. Lélis Viana (Gráfica São Jorge) , consigna que na instrução de peça 58, o valor foi glosado porque foi considerado desvio de finalidade, por se tratar de material de higienização e expediente, não previsto no plano de implementação. Não obstante, analisado referida nota fiscal, verificou que se trata de material de divulgação do programa. Portanto, previsto no plano de trabalho.
30.1.2 Por fim, assinala que para demonstrar a sua boa-fé e probidade, entrou em contato com a Funatec, e devolveu o valor de R$ 297,50, corrigido para R$ 672,58, conforme comprovante anexo.
30.2 Análise: na instrução de peça 58, apontou-se que:
As seguintes despesas realizadas juntos aos credores identificados não podem ser aceitas como regulares porque não foram previstas Plano de Aplicação: Finess Buffet, Casa dos Salgados, Eliana Vieira de Sousa e R. J. dos Santos Costa - não há previsão de serviços de buffet; Postos São Raimundo e União - não foi previsto aquisição de combustível; Mavelu Esport's - não foi previsto troféus e medalhas; J. Lélis Viana (Gráfica São Jorge) - não foi previsto material de consumo (expediente e higienização) . A irregularidade configura desvio de finalidade, tendo em vista que não há evidências de que foram realizadas em benefício das ações do Plano de Implementação
30.2.1 As notas fiscais e respectiva descrição da despesa foram identificadas no quadro constante do parágrafo 34 da instrução de peça 58, conforme demonstrado abaixo:
Finess Buffet: NF 87, de 6/4/2010, no valor de R$ 5.100,00 (peça 20, p. 59) ;
Casa dos Salgados: NF 512, de 17/3/2010, no valor de R$ 72,50 (peça 18, p. 39) ;
Posto São Raimundo: recibo, de 11/2/2010, no valor de 125,00 (peça 18, p. 42) ;
Posto União: recibo, de 8/2/2010, no valor de R$ 110,00 (peça 18, p. 43-44) ;
Eliana Vieira de Sousa (serviço de buffet) : NF 56027, de 19/8/2010, no valor de R$ 3.830,00 (peça 18, p. 46) ;
Mavelu Esport's (troféus e medalha) : ilegíveis o número de data de emissão do documento, referente a troféus e medalhas, no valor de R$ 72,00 (peça 20, p. 55-56) ;
J. Lélis Viana (Gráfica São Jorge) - resma de papel: NF 3471, de 27/4/2010, no valor de R$ 19.650,00 (peça 18, p. 30, peça 20, p. 53) ;
J. Lélis Viana (Gráfica São Jorge) - folder e (ilegível) : NF 3463, e 29/3/2010, no valor de R$ 21.000,00 (peça 18, p. 32, peça 20, p. 52) ;
R. J. dos Santos Costa: aluguel de salão de festa, mesas, cadeiras e coquetel para o Projovem Trabalhador: NF 290, de 19/5/2010, no valor de R$ 2.333,00 (peça 21, p. 30) .
30.2.2 Levando em consideração as datas de emissão das notas fiscais, de fato, a soma dos valores correspondentes ao período de gestão do defendente é R$ 21.307,50 (17/3, 11/2, 8/2, 29/3) . Por outro lado, os demais valores, exceto o relativo à despesa realizada em 19/8/2010, no valor de R$ 3.830,00,  correspondem ao valor por ele transferido à Funatec, tendo em vista que, conforme já mencionado, a segunda parcela somente foi creditada na conta corrente da Setre/PI, em 7/6/2010, portanto, as despesas realizadas anteriormente à referida data, estão relacionadas com a primeira parcela, que a ele competia bem gerir. Neste contexto, fica a cargo da responsável Larissa Mendes Martins Maia devolver, o último valor, no caso da comprovação futura da regular execução financeira.
30.2.3 Não obstante o disposto no parágrafo anterior, no reexame da documentação acostada aos autos, verifica-se que a Nota Fiscal 3463, de 29/3/2010, no valor de R$ 21.000,00, emitida pela Gráfica São Jorge - J. Lélis Viana, diz respeito a serviços de divulgação do Projovem, conforme descriminação dos serviços (peça 18, p. 32) . Assim, referido valor deve ser acatado.
30.2.4 O responsável alega ainda que devolveu R$ 297,50 que, corrigido até 7/2/2020, importou em R$ 672,58. De fato, o comprovante pode ser visto na peça 75, p. 30.
30.2.5 Pelas razões expostas acima, caso seja comprovada a regular execução financeira, do montante do débito do responsável deve ser abatido, o valor de R$ 21.000,00 e R$ 3.830,00. Portanto, as alegações de defesa devem ser acatadas parcialmente.
30.2.6 A respeito do valor devolvido, deve ser abatido do montante do débito.
Argumento 8: da boa e regular aplicação dos recursos repassados à conta do Plano de Implementação 46958.001089/2009-60 (Siafi 299.892) durante a gestão do requerido (peça 75, p. 15-18
31.1 Descrição: a defesa transcreve os parágrafos 17, 21, 43 e a descrição da ocorrência na proposta de encaminhamento com a respectiva demonstrado do débito, para afirmar que o valor de R$ 715.443,75 pago à entidade contratada para executar o objeto pactuado, na sua gestão, foi corretamente aplicado, e que todas as falhas elencadas são oriundas do valor de R$ 7.154.437,50, repassados no dia 17/6/2010, na gestão de Larissa Mendes Martins Maia, para a realização da segunda etapa do plano de implementação (itens 2.II e 3.1 do plano de trabalho) , conforme é atestada na instrução de peça 58, como se depreende da seguinte afirmação constante da referida peça instrutória:
À segunda, que permaneceu no cargo no período de 23/4/2010 a 3/4/2010 (mesma peça, p. 81-84) , foi imputado o valor de R$ 13.542.652,70, tendo em vista que foi impugnado o valor integral repassado, abatido o valor de R$ 50.828,55 relativo ao saldo remanescente, devolvido em 8/6/2011 (peça 8, p. 57-58) .
31.1.1 Na sequência, reforça que a impugnação do valor integral decorreu do fato de a secretária que lhe sucedeu não ter comprovado, mediante documentos comprobatórios vinculados aos gastos realizados, a execução do pacto, bem como ter atingido apenas 11,4% da meta de inserção dos jovens no mundo do trabalho, quando deveria ter sido, no mínimo, 30%.
31.1.2 Diante do exposto acima, conclui que não há nenhum sentido lógico para que o defendente seja compelido a devolver o montante de R$ 715.443,75, tendo em vista que foi integralmente utilizado no objeto pactuado, uma vez que a meta de qualificação atingiu o percentual de 98,6%. 
31.2 Análise: conforme já consignado anteriormente, o defendente transcreve trechos isolados da instrução de peça 58 na tentativa de excluir a sua responsabilidade pelas irregularidades detectadas na execução do ajuste. Tanto é assim que, quando pode lhe favorecer, avoca para si o atingimento de 98,6% da de meta qualificação prevista, ou seja, admite corresponsabilidade pelo cumprimento da meta física, por outro lado, afasta-a quanto às irregularidades detectadas na execução do pacto.
31.2.1 Observa-se que o trecho da instrução que o defendente utiliza como base para afirmar que a impugnação integral diz respeito apenas à parcela transferida na gestão da sua sucessora está incompleta, pois, propositadamente, omitiu a primeira parte, a qual se refere à parcela de R$ 715.443,75. Na instrução de peça 58, o parágrafo 36, refere-se à conclusão do órgão repassador quanto à responsabilização dos gestores envolvidos na execução do pacto, conforme transcrito a seguir:
36. Foram responsabilizados pelas irregularidades detectadas os Srs. Hélio Isaías da Silva e Larissa Mendes Martins Maia, ambos ex-Secretários da SETRE/PI, por terem sido os gestores dos recursos e ordenadores da despesa, havendo nos autos, inclusive, norma de delegação de competência do Governador do Estado - Decreto 12.838, de 29/10/2009 (peça 1, p. 30) . Ao primeiro, que ficou à frente da Secretaria no período de 16/4/2007 a 31/3/2010 (peça 55, p. 78/79) , foi imputado o débito no valor de R$ 715.393,75, em razão de a primeira parcela dos recursos do ajuste e o primeiro pagamento efetuado à Funatec terem ocorrido ainda em sua gestão. À segunda, que permaneceu no cargo no período de 23/4/2010 a 3/4/2014 (mesma peça, p. 81-84) , foi imputado o valor de R$ 13.542.652,70, tendo em vista que foi impugnado o valor integral repassado, abatido o valor de R$ 50.828,55 relativo ao saldo remanescente, devolvido em 8/6/2011 (peça 8, p. 57-58) .
31.2.2 Observa-se do trecho acima transcrito que o valor integral se refere ao total repassado pelo MTE, uma vez que consta o valor de R$ 715.443,75 imputado ao defendente, e o restante, subtraído do saldo devolvido, à sua sucessora. A expressão "à segunda", não diz respeito à parcela, mas, à responsável. Resta nítido o paralelo ... Ao primeiro, foi imputado.... À segunda...
31.2.3 Cabia ao responsável gerir os recursos que lhe foram confiados na execução do pacto. Não obstante, ele transferiu a uma entidade, que ficou responsável pela execução total do objeto do plano de implementação, assumindo, assim, todo o risco pela boa e regular aplicação do dinheiro público, uma vez que ele era o gestor dos recursos, e a entidade apenas responsável pela execução do objeto, ou seja, transferiu os atos de execução para a contratada, mas não a responsabilidade pela gestão.
31.2.4 Deste, modo, as alegações de defesa ora analisadas não são suficientes para afastar a sua responsabilidade, pela parte que lhe incumbiu bem-gerir, qual seja, os R$ 715.443,75.
Argumento 9: da inexistência de ato ilícito (peça 75, p. 18-21) 
32.1 Descrição: o defendente assinala que para ser responsabilizado pelos fatos apontados na instrução de peça 58, faz-se necessário demonstrar e comprovar a existência de ato ilícito, conforme disciplinado nos artigos 186, 187 e 927 do Código Civil. E que nos autos não ficou demonstrado que ele praticou qualquer ação comissiva ou omissiva em relação aos fatos apontados.
32.1.1 Enfatiza que a etapa do plano de implementação que estava sob a sua responsabilidade, durante a sua gestão, foi plenamente atingida. Deste modo, como a sua responsabilidade não é objetiva, e sim subjetiva, faz-se necessária a comprovação do dolo ou culpa nas falhas ou irregularidades na segunda etapa do plano de implementação (itens 2.2 e 3.1 do plano de implementação) . Ressalta ainda que o seu entendimento é compartilhado pelos julgados constantes na Apelação Cível APC 20140110267107 - TJ/DF, de 26/5/2015; Apelação/Reexame necessário APO 20120111977352 - TJ/DF, de 28/9/2015, Apelação/Reexame necessário APO 2012010228159 DF 0001550-87.2012.8.07.0018 - TJ/DF, de 24/3/2015, 
32.1.2 Conclui que ele somente foi arrolado no polo passivo desta demanda por ter sido o responsável pelo repasse de R$ 715.443,75 à Funatec e, para que ele seja compelido à devolução de tais recursos, é necessária a demonstração e comprovação de ato ilícito acumulado com a demonstração de uma das hipóteses do inciso III, do art. 16, da LOTCU.
32.2 Análise: consoante normas que disciplinam a execução do Plano de Implementação, o responsável poderia ter executado diretamente, ou mediante a contração de terceiro, as ações de qualificação de 10 mil jovens, e inserção de, no mínimo, 30% no mercado de trabalho. No caso, ele contratou a Funatec para executar integralmente o pacto. Deste modo, ao invés de pagar pelos serviços efetivamente comprovados, tanto físico, quanto financeiramente, em que ficasse demonstrado o nexo causal entre os saques efetuados na conta corrente específica, as despesas realizadas e a meta física, ele transferiu à contratada a parcela de R$ 715.443,75, recebida do MTE, em sua gestão, sem a mencionada comprovação, ou seja, o valor foi transferido para posterior prestação de contas. Assim, ele assumiu o risco (ação comissiva) de que a contratada pudesse deixar de comprovar a utilização dos recursos no objeto do plano sob exame, como de fato ocorreu. 
32.2.1 Conforme consignado nas análises acima, apesar de o órgão repassador ter atestado o cumprimento de 98,6% da meta de qualificação, e 11,4% da meta de inserção nos jovens, no mundo do trabalho, não restou comprovado que os recursos repassados pelo MTE foram utilizados no objeto pactuado. Além disso, a atestação da execução das metas físicas ocorreu apenas com base nas informações inseridas nos sistemas disponibilizados pelo referido ministério, o que reforça ainda mais a necessidade  da comprovação da regular execução financeira.
32.2.2 O simples pagamento feito à entidade contratada não atesta a regularidade na utilização do recurso, que somente ocorre com a compatibilidade dos saques efetuados, na conta corrente em que os recursos foram depositados, e os pagamentos efetuados aos prestadores de serviços e fornecedores de produtos que, no presente caso, não restou comprovado, devido às inúmeras inconsistências detectadas pela equipe de auditoria e pelo órgão repassador, já demonstradas nesta peça instrutória. Deste modo, as alegações de defesa não merecem ser acolhidas.
Argumento 10: nexo de causalidade entre a receita e a despesa dos R$ 715.443,75 (peça 75, p. 21-23) 
33.1 Descrição: argumenta a defesa que não há, em nenhum lugar nos autos, a demonstração e comprovação de que o montante de R$ 715.443,75 repassados à Funatec, na gestão do defendente, não foi utilizado em favor da primeira etapa do plano de implementação (item 2.1) que correspondia a qualificação social e profissional de 10 mil jovens.
33.1.1 Prossegue, afirmando que o único fato existente nos autos, são as falhas oriundas das etapas seguintes, que não são de sua responsabilidade (itens 2.2 e 3.1 do plano de trabalho) , os quais resultaram na inserção de 11,4% dos jovens, no mundo do trabalho, quando deveria ter sido, no mínimo, 30%. Portanto, não que se falar em dano ao erário e, por consequência, em imputação de débito em relação ao referido valor, tendo em vista que os recursos foram devidamente aplicados e as metas atingidas.
33.1.2  Na sequência, faz referência à jurisprudência do TCU sobre nexo de causalidade entre os recursos recebidos e as despesas realizadas: Acórdão 247/2003-TCU-Primeira Câmara, Relator Ministro-Substituto Augusto Sherman, 670/2008-Primeira Câmara, Relator Ministro Augusto Nardes, 1102/2008-Segunda Câmara, Relator Ministro Benjamin Zymler, entre outros, listados nas páginas 22-23.
33.1.3 Ao final, reafirma a aplicação integral dos recursos em benefício do público-alvo do plano de trabalho, e que não há nenhum motivo lógico, razoável e proporcional para determinar a devolução dos R$ 715.443,75 pelo defendente.
33.2 Análise: a defesa tenta consolidar a assertiva de que a transferência de R$ 715.443,75 para a Funatec é razão suficiente para a comprovação de atingimento da meta física de qualificação, o que se mostra um absurdo, por querer subestimar a inteligência dos órgão de análise da prestação de contas dos recursos repassados. Restou devidamente caracterizado na instrução que propôs a sua citação, que a reprovação das contas foi motivada principalmente pela não comprovação da regular execução financeira.
33.2.1  De acordo com o plano de aplicação, os valores destinados à qualificação social e profissional, incluindo-se aí a contratação da entidade especializada no segmento de qualificação, que seria responsável pelo pagamento pelos instrutores e encargos, material pedagógico, lanche e transporte, seria R$ 13.825.000,00, oriundos de recursos federais (peça 1, p. 20) . O defendente, após ter contratado a entidade executora para executar integralmente o plano de implementação, significando que, além da qualificação social e profissional, prevista inicialmente, ela ficou responsável também pelos atos relacionados à gestão e apoio, como diárias, passagens, contratação dos coordenadores e assistentes pedagógico, de inserção e monitoramento, serviços de divulgação, aquisição de kit estudantil, confecção de camisetas, seguro de vida para os jovens, realização de eventos (feiras, fóruns e encontro técnicos) e locação de veículos. 
33.2.2 Do conjunto de atos e medidas necessários à execução do pacto, ao defendente coube a contratação da entidade e o pagamento da primeira parcela. Deste modo, recai sobre ele a responsabilidade pela contratação irregular da entidade, bem como dever de comprovar que o valor de R$ 715.443,75 foi utilizado em favor do objeto conveniado, solidariamente com a entidade contratada, uma vez que o simples pagamento à entidade não confere regularidade à execução dos recursos. No primeiro caso (contratação irregular) , já houve deliberação, na qual foi aplicado multa a ele, não cabendo, portanto, nesta oportunidade, propor qualquer sanção pelo ato irregular, sob pena de configurar bis in idem.
33.2.3 Já no caso dos R$ 715.443,75, resta pendente de comprovação de que foram utilizados no objeto pactuado. Portanto, não o isenta de devolvê-lo juntamente com a entidade contratada, uma que, neste caso, de transferência total dos recursos, a responsabilidade pela boa e regular utilização é de ambos. Ao primeiro, porque transferiu apenas os atos de execução, mas não os de gestão, à segunda, porque deve comprovar que os recursos recebidos foram efetivamente utilizados no objeto do contrato, e isto não restou cabalmente comprovado.
33.2.4 Verifica-se das alegações do defendente que, na essência, quando lhe é conveniente, como no caso da meta de qualificação (2.2) , ele avoca todo o mérito para ele, quando a sua responsabilidade é somente pelos R$ 715.443,75 que, como ele próprio falou no início, deve ter coberto os procedimentos iniciais para a execução das ações (item 1.I) . De forma contrária, e quando se trata das irregularidades, atribui-as integralmente à secretária que lhe sucedeu. No entanto, considerando que os recursos previstos para a qualificação foram na ordem de R$ 13.825.000,00, na hipótese de comprovação do nexo causal entre a execução da meta física e os recursos repassados, o mérito maior é da sua sucessora, que ficou à frente das ações a maior parte do período, bem como geriu um maior volume de recursos.  
33.2.5 Para finalizar, repita-se a sua responsabilidade é proporcional aos recursos por ele geridos, que não logrou êxito comprovar que foram utilizados na execução do objeto pactuado. Portanto, as suas alegações não merecem prosperar.
Argumento 11: do enriquecimento ilícito da União (peça 75, p. 23-27) 
34.1 Descrição: argumenta o responsável que caso prevaleça o entendimento da SPPE, de devolução do valor de R$ 715.443,75 que, segundo ele, foi utilizado corretamente na primeira etapa do Plano de Implementação (item 2.1) , que correspondia a qualificação de 10 mil jovens, certamente haverá enriquecimento sem causa da União, porque ela se locupletará dos recursos que foram efetivamente utilizados no interesse público à custa do seu patrimônio. 
34.1.1 Repete que mesmo com o cumprimento do percentual de 98,6% da meta de qualificação (9.855 de 10 mil jovens previstos no Plano de Implementação) , obrigá-lo a devolver o valor de R$ 715.443,75, significa dizer o absurdo de que ele não cumpriu com a primeira etapa do plano de implementação (item 2.1) .
34.1.2 Na sequência, aduz que que o enriquecimento compreende todo aumento patrimonial e todo prejuízo que se evite.  E, entre o enriquecimento de uma pessoa e o empobrecimento de outra é necessário que haja um vínculo, ou seja, um nexo causal, fazendo com que o primeiro enriqueça às custas do segundo. Consiste, como geralmente ocorre, na deslocação de um valor de um patrimônio para outro. 
34.1.3 Assinala que o ordenamento jurídico veda expressamente o enriquecimento ilícito (art. 884 do Código Civil) , significando dizer que se deu sem nenhuma razão justa. Para corroborar a sua assertiva, recorre à lição do administrativista Celso Antonio Bandeira de Melo, transcrevendo trecho de um artigo produzido pelo referido autor (v. páginas 23-24) .
34.1.4   Afirma ainda que considerando que a meta prevista para a primeira etapa do plano de trabalho durante a sua gestão foi plenamente atingida, não há razão para se requerer a devolução integral dos recursos à União, pois tal medida fere mortalmente os princípios da razoabilidade, proporcionalidade e da verdade material. 
34.1.5 Recorre também à jurisprudência do TCU sobre a matéria (v. páginas 24-27) , para, ao final, expor o seguinte:
Assim, (i) considerando que as obras foram integralmente realizadas; (ii) considerando a clara demonstração do nexo entre a aplicação dos recursos federais e a realização da referida obra; (iii) considerando que a condenação para devolução do recurso federal integral seria ser condescendente com locupletamento ilícito; e por fim, (iv) considerando que a própria Secretaria de Políticas Públicas de Emprego - SPPE do TEM (sic) atestou cumprimento de 98,6% da meta de qualificação (9.855 dos 10.000 jovens previstos no Plano de Implementação) , cumprindo a meta prevista, espera-se que Vossa Excelência não acate o posicionamento proferido pela referida secretaria de impugnação total do valor repassado.
34.2 Análise: a defesa suscita enriquecimento ilícito da União sob o argumento de que a própria Secretaria de Políticas Pública de Emprego atestou a execução de 98,6% da meta de qualificação social e profissional, bem como restou devidamente comprovado de que os recursos foram utilizados no objeto pactuado. Quanto a primeira afirmativa, assista razão ao defendente. Não obstante, no segundo caso, o argumento não prospera. Conforme delineado nos autos, o valor de R$ 715.443,75 relativo à primeira parcela creditada na conta corrente específica do pacto, em 10/2/2010, foi utilizado para pagamento à Funatec, contratada pelo defendente para executar o plano de implementação, em 25/2/2010. 
34.2.1 Ocorre que referido pagamento não decorreu de serviços por ela (entidade) prestados e devidamente comprovados. Tratou-se de transferência efetuada para posterior comprovação, mediante documentos comprobatórios, tais como notas fiscais de aquisições do material didático, de lanche, pagamento de instrutores, e transporte, e respectivos comprovantes de pagamentos aos respectivos credores, como cheque nominais e/ou transferências bancárias que permitissem  identificar os beneficiários, e isto não ocorreu, pelo contrário, conforme constatado pela equipe de auditoria da Secex-PI, e reproduzido no relatório que fundamentou o voto do Acórdão 4721/2014-TCU-Segunda Câmara, Relator Ministro José Jorge, do qual se extrai os excertos seguintes:
51. Três outras relevantes situações, que prejudicam a caracterização do nexo causal entre os pagamentos por meio das contas bancárias e as despesas do programa, também não foram esclarecidas adequadamente pela Funatec, já que as alegações correspondentes foram genéricas:
a) falta de correlação da maioria das despesas com os lançamentos na conta bancária;
b) ingressos nas contas bancárias específicas da Funatec de fontes alheias ao projovem: R$ 15.198.536,38 (17 entradas) no projovem trabalhador e R$ 3.367.341,45 (56 entradas) no projovem urbano (assim, não foi afastada a possibilidade de as contas bancárias do projovem terem sido usadas para o desvio de recursos federais e/ou estaduais, por meio, por exemplo, da existência de duas fontes de recursos para uma mesma despesa) (porque a Funatec não especificou tais fontes, aduzindo apenas que vieram também da Setre?) ; e
c) pagamentos de despesas por meio de cheques ou transferências bancárias tendo como beneficiários terceiros, e não os fornecedores ou prestadores de serviço.
52. Quando a execução do programa é direta (no caso, pela própria Setre/PI) , a questão do cálculo dos valores repassados perde um pouco a relevância, até porque os valores não aplicados são normalmente devolvidos ao Concedente. No entanto, quando a execução é indireta, a relevância é maior, pois uma parte desses valores pode ser calculada para remunerar a infraestrutura física disponibilizada pelo governo do estado, que, no caso, pode ser apropriada indevidamente pela entidade privada executora do programa, ao passo que deveria gerar uma sobra de recursos e, também, ser devolvida.
53. O fato é que, infelizmente, houve um ambiente propício a irregularidades graves durante a execução dos contratos, pois eles foram decorrentes de um procedimento licitatório viciado, bem assim não foram devidamente acompanhados pela Setre/PI e pelos concedentes. Aliás, a falta desse efetivo acompanhamento precariza os resultados das apreciações das prestações de contas pelos concedentes, as quais, de qualquer forma, não são vinculantes para esta Corte de Contas.
54. Comparativamente, a situação retratada no relatório de auditoria dos contratos do projovem trabalhador é bem mais grave do que a do contrato do projovem urbano, pelas seguintes razões:
a) a obrigação de fornecimento pela Funatec de relação detalhada de pagamentos está consignada de forma mais expressa nos contratos do projovem trabalhador (v. item 39, letra "a", desta instrução) ;
b) a falta de disponibilização, na relação de pagamentos da Funatec fornecida à equipe de auditoria, de comprovantes de despesas de valores totais relevantes (R$ 18,6 milhões) ocorreu apenas no projovem trabalhador (v. item 33 desta instrução) ;
c) a equipe de auditoria teve oportunidade de acompanhar in loco, por amostragem, a fase final dos cursos do projovem urbano, uma vez que os do projovem trabalhador já estavam encerrados por ocasião da realização da auditoria (v. achado 2.5 - peça 101, p. 28-29) ; e
d) os ingressos nas contas bancárias específicas da Funatec de fontes alheias ao projovem, são bem maiores no trabalhador (R$ 15.198.536,38) do que no urbano (R$ 3.367.341,45) , de forma que o risco de comprovantes de despesas estarem sendo utilizados indevidamente para mais de uma fonte de recursos é, então, maior no projovem trabalhador.
55. Assim, no momento, é adequada a conversão do presente processo em tomada de contas especial apenas em relação aos recursos do projovem trabalhador, sendo que, quanto ao projovem urbano, é recomendável o encaminhamento do relatório de auditoria da Secex/PI ao FNDE para subsidiar a análise da correspondente prestação de contas.
56. O débito (equivalente, em princípio, ao valor total recebido pela Funatec por conta dos contratos 002/2009 e 003/2010, o qual será deduzido do valor dos comprovantes de despesas idôneos apresentados em resposta às citações) deve ser imputado solidariamente aos gestores da Setre/PI  (v. itens 43 e 44 desta Instrução) , à Funatec, recebedora dos recursos, e, por meio da aplicação da teoria da desconsideração da personalidade jurídica, estendido ao Diretor Presidente e ao Diretor Financeiro da Funatec, tendo em vista: (...) 
34.2.2 Como pode ser visto, não restou comprovada a regular execução financeira e, conforme consignado anteriormente, apenas a execução física não é suficiente para a aprovação das contas, há necessidade de comprovação do liame causal entre o aspecto físico e financeiro do pacto, e o defendente não logrou comprovar.
34.2.3 De acordo com art. 93, do Decreto-Lei 200/1967 "quem quer que utilize dinheiros públicos terá que justificar seu bom e regular emprego na conformidade das leis, regulamentos e normas emanadas das autoridades administrativas competentes". 
34.2.4 No mesmo sentido os arts. 66 e 148 do Decreto 93.872/1986:
Art. 66. Quem quer que receba recursos da União ou das entidades a ela vinculadas, direta ou indiretamente, inclusive mediante acordo, ajuste ou convênio, para realizar pesquisas, desenvolver projetos, estudos, campanhas e obras sociais ou para qualquer outro fim, deverá comprovar o seu bom e regular emprego, bem como os resultados alcançados (Decreto-lei nº 200/67, art. 93) .
34.2.5 Assim, considerando que o defendente não logrou comprovar o bom emprego da importância que lhe foi confiada, não há que se falar em enriquecimento ilícito da União, bem como as suas alegações não devem ser acatadas.
Revelia dos responsáveis Larissa Mendes Martins Maia e Fundação de Apoio Tecnológico - Funatec
 Da validade das notificações
	Preliminarmente, cumpre tecer breves considerações sobre a forma como são realizadas as comunicações processuais no TCU. A esse respeito, destacam-se o art. 179, do Regimento Interno do TCU (Resolução 155, de 4/12/2002) e o art. 4º, inciso III, § 1º, da Resolução TCU 170, de 30 de junho de 2004, in verbis:
Art. 179. A citação, a audiência ou a notificação, bem como a comunicação de diligência, farse-ão:
I - mediante ciência da parte, efetivada por servidor designado, por meio eletrônico, fac-símile, telegrama ou qualquer outra forma, desde que fique confirmada inequivocamente a entrega da comunicação ao destinatário;
II - mediante carta registrada, com aviso de recebimento que comprove a entrega no endereço do destinatário;
III - por edital publicado no Diário Oficial da União, quando o seu destinatário não for localizado
 (...) 
Art. 3º As comunicações serão dirigidas ao responsável, ou ao interessado, ou ao dirigente de órgão ou entidade, ou ao representante legal ou ao procurador constituído nos autos, com poderes expressos no mandato para esse fim, por meio de:
I - correio eletrônico, fac-símile ou telegrama;
II - servidor designado;
III - carta registrada, com aviso de recebimento;
IV - edital publicado no Diário Oficial da União, quando o seu destinatário não for localizado, nas hipóteses em que seja necessário o exercício de defesa".
Art. 4º. Consideram-se entregues as comunicações:
I - efetivadas conforme disposto nos incisos I e II do artigo anterior, mediante confirmação da ciência do destinatário;
II - realizadas na forma prevista no inciso III do artigo anterior, com o retorno do aviso de recebimento, entregue comprovadamente no endereço do destinatário;
III - na data de publicação do edital no Diário Oficial da União, quando realizadas na forma prevista no inciso IV do artigo anterior.
§ 1º O endereço do destinatário deverá ser previamente confirmado mediante consulta aos sistemas disponíveis ao Tribunal ou a outros meios de informação, a qual deverá ser juntada ao respectivo processo.
 (...) 
Bem se vê, portanto, que a validade da citação via postal não depende de que o aviso de recebimento seja assinado pelo próprio destinatário da comunicação, o que dispensa, no caso em tela, a entrega do AR em "mãos próprias". A exigência da norma é no sentido de o Tribunal verificar se a correspondência foi entregue no endereço correto, residindo aqui a necessidade de certeza inequívoca. 
Não é outra a orientação da jurisprudência do TCU, conforme se verifica dos julgados a seguir transcritos:
São válidas as comunicações processuais entregues, mediante carta registrada, no endereço correto do responsável, não havendo necessidade de que o recebimento seja feito por ele próprio (Acórdão 3648/2013-TCU-Segunda Câmara, Relator Ministro JOSÉ JORGE) ;
É prescindível a entrega pessoal das comunicações pelo TCU, razão pela qual não há necessidade de que o aviso de recebimento seja assinado pelo próprio destinatário. Entregandose a correspondência no endereço correto do destinatário, presume-se o recebimento da citação. (Acórdão 1019/2008-TCU-Plenário, Relator Ministro BENJAMIN ZYMLER) ;
As comunicações do TCU, inclusive as citações, deverão ser realizadas mediante Aviso de Recebimento - AR, via Empresa Brasileira de Correios e Telégrafos, bastando para sua validade que se demonstre que a correspondência foi entregue no endereço correto. (Acórdão 1526/2007-TCU-Plenário, Relator Ministro AROLDO CEDRAZ) .
	A validade do critério de comunicação processual do TCU foi referendada pelo Supremo Tribunal Federal, nos termos do julgamento do MS-AgR 25.816/DF, por meio do qual se afirmou a desnecessidade da ciência pessoal do interessado, entendendo-se suficiente a comprovação da entrega do "AR" no endereço do destinatário:
EMENTA: AGRAVO REGIMENTAL. MANDADO DE SEGURANÇA. DESNECESSIDADE DE INTIMAÇÃO PESSOAL DAS DECISÕES DO TRIBUNAL DE CONTAS DA UNIÃO. ART. 179 DO REGIMENTO INTERNO DO TCU. INTIMAÇÃO DO ATO IMPUGNADO POR CARTA REGISTRADA, INICIADO O PRAZO DO ART. 18 DA LEI nº 1.533/51 DA DATA CONSTANTE DO AVISO DE RECEBIMENTO. DECADÊNCIA RECONHECIDA. AGRAVO IMPROVIDO.
O envio de carta registrada com aviso de recebimento está expressamente enumerado entre os meios de comunicação de que dispõe o Tribunal de Contas da União para proceder às suas intimações.
O inciso II do art. 179 do Regimento Interno do TCU é claro ao exigir apenas a comprovação da entrega no endereço do destinatário, bastando o aviso de recebimento simples.
No caso vertente, a citação de cada um dos responsáveis se deu em endereços provenientes de pesquisas de endereços realizadas pelo TCU (vide parágrafo 15) , de forma bastante zelosa. A entrega dos ofícios citatórios nos respectivos endereços ficou comprovada (peças 69, 97, 90) . A Funatec ainda foi citada por meio de edital (peça 91) .
Nos processos do TCU, à revelia não leva à presunção de que seriam verdadeiras todas as imputações levantadas contra os responsáveis, diferentemente do que ocorre no processo civil, em que a revelia do réu opera a presunção da verdade dos fatos narrados pelo autor. Dessa forma, a avaliação da responsabilidade do agente não pode prescindir da prova existente no processo ou para ele carreada. 
Ao não apresentar sua defesa, o responsável deixou de produzir prova da regular aplicação dos recursos sob sua responsabilidade, em afronta às normas que impõem aos gestores públicos a obrigação legal de, sempre que demandados pelos órgãos de controle, apresentar os documentos que demonstrem a correta utilização das verbas públicas, a exemplo do contido no art. 93 do Decreto-Lei 200/67: "Quem quer que utilize dinheiros públicos terá de justificar seu bom e regular emprego na conformidade das leis, regulamentos e normas emanadas das autoridades administrativas competentes." 
Mesmo as alegações de defesa não sendo apresentadas, considerando o princípio da verdade real que rege esta Corte, procurou-se buscar, em manifestações dos responsáveis na fase interna desta Tomada de Contas Especial, se havia algum argumento que pudesse ser aproveitado a seu favor. No entanto, as justificativas vistas à peça 20, p. 4-11, p. 12-25, p. 29-30, p. 31-84, peça 21, p. 1-10, p. 19-23, p. 24-82, peças 22 a 24, p. 1-74, peça 25, p. 1 e 6, p. 7-45, peças 26 a 51, p. 1-31, peça 54, p. 69-78, p. 81-87, 90 não foram suficientes para elidir as irregularidades.
Vale ressaltar que a pretensão punitiva do TCU, conforme Acórdão 1441/2016-TCU-Plenário, que uniformizou a jurisprudência acerca dessa questão, subordina-se ao prazo geral de prescrição indicado no art. 205 do Código Civil, que é de 10 anos, contado da data de ocorrência da irregularidade sancionada, nos termos do art. 189 do Código Civil, sendo este prazo interrompido pelo ato que ordenar a citação, a audiência ou a oitiva do responsável. No caso em exame, não ocorreu a prescrição, uma vez que a liberação dos recursos ocorreu em no período de 10/2/2010 a 10/3/2011, os pagamentos ocorreram em a partir de 25/2/2010 a 31/5/2011, e o ato de ordenação da citação ocorreu em 16/10/2019 (peça 30) .
Em se tratando de processo em que a parte interessada não se manifestou acerca das irregularidades imputadas, não há elementos para que se possa efetivamente aferir e reconhecer a ocorrência de boa-fé na conduta dos responsáveis (destaca-se que a boa-fé da pessoa jurídica é aferida com relação aos seus administradores) , podendo este Tribunal, desde logo, proferir o julgamento de mérito pela irregularidade das contas, conforme nos termos dos §§ 2º e 6º do art. 202 do Regimento Interno do TCU. (Acórdão 2064/2011-TCU-Primeira Câmara (relator: Ubiratan Aguiar) , 6.182/2011-TCU-1a Câmara (relator: Weber de Oliveira) , 4.072/2010-TCU-1a Câmara (Relator: Valmir Campelo) , 1.189/2009-TCU-1a Câmara (Relator: Marcos Bemquerer) , 731/2008-TCU-Plenário (Relator: Aroldo Cedraz) .
Dessa forma, os responsáveis Larissa Mendes Martins Maia e Funatec devem ser consideradas revéis, nos termos do art. 12, §3º, da Lei 8.443/1992, devendo as contas serem julgadas irregulares, e os responsáveis identificados nos presentes autos  condenados solidariamente ao débito apurado e aplicando-lhe a multa prevista no art. 57, da Lei 8.443/1992, na forma demonstrada na proposta de encaminhamento.
Convém ainda registrar que houve um erro na digitação do valor de uma das parcelas do débito imputado à Larissa Mendes Martins Maia, no lugar de R$ 2.575.597,50, de 25/1/2011, foi registrado R$ 5.575.297,50, que será corrigido na proposta de encaminhamento. A correção não trará nenhum prejuízo à responsável, tendo em vista que a correção será para um valor menor. Portanto, dispensa a realização de nova citação.
CONCLUSÃO
A análise promovida na seção exame técnico permite inferir que as alegações de defesa apresentadas pelo responsável Hélio Isaías da Silva não foram suficientes para elidir as irregularidades, devendo ser acatadas parcialmente. 
Considerando que os responsáveis Larissa Mendes Martins Maia e Fundação de Apoio Tecnológico, embora, regularmente citados optaram pelo silêncio, devem ser considerados revéis, nos termos do art. 12, § 3º, da Lei 8.443/1992.
Verifica-se ainda que não ocorreu a prescrição da pretensão punitiva, conforme análise acima.
 Considerando que não há nos autos elementos que permitem aferir e atestar a boa-fé dos responsáveis as suas contas devem ser julgadas irregulares, imputado a eles débito solidário, bem como a multa prevista no art. 57, da Lei 8.443/1993.
PROPOSTA DE ENCAMINHAMENTO
Diante do exposto, submetemos os autos à consideração superior, propondo ao Tribunal:
acatar, parcialmente, as alegações de defesas apresentadas pelo responsável Hélio Isaías da Silva (XXX.422.043-XX) ; ex-Secretário da Setre/PI, gestão 16/4/2007 a 31/3/2010;
considerar revéis os responsáveis Larissa Mendes Martins Maia (CPF XXX.219.963-XX) , ex-Secretária da SETRE/PI, gestão 23/4/2010 a 3/4/2014, e a Fundação de Apoio Tecnológico - Funatec (CNPJ 04.853.090/0001-14) ;
julgar irregulares, nos termos dos arts. 1º, inciso I, 16, inciso III, alínea, c, § 2º, da Lei 8.443/92 c/c os arts. 19 e 23, inciso III, da mesma Lei, e com arts. 1º, inciso I, 209, incisos, III, 210 e 214, inciso III, do Regimento Interno/TCU, as contas dos responsáveis Hélio Isaías da Silva (XXX.422.043-XX) ; ex-Secretário da Setre/PI, gestão 16/4/2007 a 31/3/2010; Larissa Mendes Martins Maia (CPF XXX.219.963-XX) , ex-Secretária da SETRE/PI, gestão 23/4/2010 a 3/4/2014, e a Fundação de Apoio Tecnológico - Funatec (CNPJ 04.853.090/0001-14) , condenando-os solidariamente ao pagamento das importâncias a seguir especificadas, atualizadas monetariamente e acrescidas dos juros de mora, calculadas a partir das datas discriminadas até a data da efetiva quitação do débito, fixando-lhes o prazo de quinze dias, para que comprovem, perante o Tribunal, o recolhimento das referidas quantias aos cofres do Tesouro Nacional, nos termos do art. 23, inciso III, alínea "a", da citada lei:
Débito:
	Hélio Isaías e Funatec
	
	Valor Original (R$) 
	Data da Ocorrência
	Natureza

	715.443,75
	10/2/2010
	D

	672,58
	7/2/2020
	C

Valor atualizado (com juros) até 18/8/2021: R$ 1.667.110,97
			Larissa e Funatec

	Valor Original
 (R$) 
	Data
	Natureza

	7.154.437,50
	7/6/2010
	D

	1.287.798,75
	17/12/2010
	D

	2.575.597,50
	25/1/2011
	D

	2.575.597,50
	21/3/2011
	D

	1.164,16
	21/6/2010
	C

	50.828,55
	8/6/2011
	C

Valor atualizado (com juros) até 18/8/2021: R$ 28.540.411,45
aplicar individualmente aos responsáveis Hélio Isaías da Silva (XXX.422.043-XX) ; ex-Secretário da Setre/PI, gestão 16/4/2007 a 31/3/2010; Larissa Mendes Martins Maia (CPF XXX.219.963-XX) , ex-Secretária da SETRE/PI, gestão 23/4/2010 a 3/4/2014, e a Fundação de Apoio Tecnológico - Funatec (CNPJ 04.853.090/0001-14) , a multa prevista no art. 57 da Lei 8.443/92 c/c o art. 267 do RI/TCU, fixando-lhes o prazo de quinze dias, a contar da notificação, para que comprovem, perante o Tribunal (art. 214, III, a, do Regimento Interno do TCU) , o recolhimento da dívida aos cofres do Tesouro Nacional, atualizada monetariamente desde a data do acórdão que vier a ser proferido por este Tribunal até a do efetivo recolhimento, se pagas após o vencimento, na forma da legislação em vigor;
autorizar, desde logo, a cobrança judicial das dívidas, caso não atendidas as notificações, nos termos do art. 28, da Lei 8.443/1992;
autorizar também, desde logo, se requerido, com fundamento no art. 26, da Lei 8.443, de 1992 c/c o art. 217, §§ 1º e 2º do Regimento Interno, o parcelamento das dívidas em até 36 parcelas, incidindo sobre cada parcela, corrigida monetariamente, os correspondentes acréscimos legais fixando- lhe o prazo de quinze dias, a contar do recebimento da notificação, para comprovar perante o Tribunal o recolhimento da primeira parcela, e de trinta dias, a contar da parcela anterior, para comprovar os recolhimentos das demais parcelas, devendo incidir sobre cada valor mensal, atualizado monetariamente, os juros de mora devidos, no caso do débito, na forma prevista na legislação em vigor, alertando os responsáveis de que a falta de comprovação do recolhimento de qualquer parcela importará o vencimento antecipado do saldo devedor, nos termos do § 2º do art. 217 do Regimento Interno deste Tribunal;
e) enviar cópia do Acórdão a ser prolatado à Procuradoria da República no Estado do Piauí;  nos termos do § 3º do art. 16 da Lei 8.443/1992 c/c o § 7º do art. 209 do Regimento Interno do TCU, para adoção das medidas cabíveis, informando-lhe que o inteiro teor da deliberação pode ser consultado no endereço http://www.tcu.gov.br/acordaos;
f) enviar cópia do Acórdão que vier a ser proferido ao Ministério da Economia e aos responsáveis, para ciência, informando que a presente deliberação, acompanhada do Relatório e do Voto que a fundamenta, está disponível para a consulta no endereço www.tcu.gov.br/acordaos, além de esclarecer que, caso requerido, o TCU poderá fornecer sem custos as correspondentes cópias, de forma impressa;
g) informar à Procuradoria da República no Estado do Piauí, nos termos do parágrafo único do art. 62 da Resolução TCU 259/2014, os procuradores e membros do Ministério Público credenciados nesta Corte podem acessar os presentes autos de forma eletrônica e automática, ressalvados apenas os casos de eventuais peças classificadas como sigilosas, as quais requerem solicitação formal."
2.	O Ministério Público junto ao TCU manifestou-se de acordo com a proposta da unidade técnica. Transcrevo parecer do Parquet:
"Trata-se de Tomada de Contas Especial (TCE) instaurada pela Secretaria de Políticas Públicas de Emprego (SPPE) do extinto Ministério do Trabalho e Emprego (MTE) em desfavor de Hélio Isaias da Silva e de Larissa Mendes Martins Maia, sucessivos titulares da Secretaria de Estado do Trabalho e Empreendedorismo do Governo do Piauí (Setre/PI) , em razão da impugnação total das despesas do plano de implementação 46958.001089/2009-60 destinado à execução do projeto Projovem Trabalhador - Juventude Cidadã que tinha por objeto qualificar social e profissionalmente 10 mil jovens e inserir ao menos 30% deles no mercado de trabalho.
2.	O plano de implementação, aprovado pelo MTE em 18/12/2009, previa a aplicação de recursos no valor total de R$ 15.898.750,00 para a consecução do objeto, sendo de R$ 14.308.875,00 os aportes federais e de R$ 1.589.875,00 a contrapartida estadual (peça 1, p. 12-23) . A vigência do ajuste, iniciada em 19/12/2009, se estendeu até 19/6/2011, com prestação de contas final até 19/8/2011 (peça 7, p. 43; peça 52, p. 10; peça 55, p. 4) .
3.	A execução das ações relativas ao projeto foi repassada, praticamente em sua totalidade, à Fundação de Apoio Tecnológico (Funatec) , com a qual a Setre/PI firmou, em 6/1/2010, o Contrato n.º 003/2010, no valor total de R$ 15.825.750,00 (peça 2, p. 58-66) .
4.	Do ponto de vista da execução física, o MTE avaliou que a meta de qualificação, considerando-se a tolerância de 10% de evasão adotada como parâmetro pelo programa, foi alcançada com a habilitação de 9.855 jovens nas ações educacionais disponibilizadas. A inserção do público-alvo no mercado de trabalho, contudo, alcançou apenas 1.127 jovens (11,4% do total) , o que ensejaria a restituição de recursos no valor de R$ 1.264.987,50, equivalente a 50% do custo de qualificação dos 1.830 jovens que faltaram para perfazer a meta de inserção de 30% (peça 51, p. 32-79; peça 52; peça 53, p. 1-57) .
5.	No entanto, a despeito do relativo êxito na implementação das ações do Projovem Trabalhador, com relação ao aspecto financeiro da prestação de contas final do Plano de Implementação, concluiu-se que as informações acostadas aos autos não eram suficientes para a correta e regular comprovação da aplicação dos recursos públicos recebidos, razão pela qual prevaleceu na TCE a apuração de dano ao erário no valor de R$ 14.258.046,45 (peça 53, p. 60-72; peça 55, p. 4-38; peça 56, p. 2-40) .
6.	De fato, para que se comprove a boa e regular aplicação dos recursos públicos recebidos não basta que o objeto do ajuste tenha sido entregue, mas também que tenha sido comprovadamente executado mediante emprego dos valores disponibilizados pelo órgão federal repassador.
7.	No caso concreto, cabe assinalar algumas particularidades verificadas no processo de contratação e de execução do ajuste que prejudicaram o estabelecimento do nexo causal necessário à comprovação da regular aplicação dos recursos federais disponibilizados à Setre/PI.
8.	Inicialmente, é relevante relembrar que a contratação da Funatec, dezenove dias depois do início da vigência do ajuste, foi viabilizada mediante aproveitamento irregular de uma ata de registro de preços, conforme registrado em relatório de fiscalização da Corte de Contas (peça 18, p. 54-55) :
a) não coincidência, em termos qualitativos e quantitativos, inclusive de preço, dos objetos dos contratos celebrados com o objeto do pregão (não houve, em rigor, preços registrados no pregão, conforme se verifica na sua ata de julgamento) , em desrespeito à própria essência do instituto jurídico da licitação: licitou-se uma coisa, genérica e sem preço, e se contratou outra (nessa linha, o art. 11, inciso II, do Decreto 3.555/2000, em consonância com o art. 3º, inciso II, da Lei 10.520/2002, prescreve que "do edital e do aviso constarão definição precisa, suficiente e clara do objeto do pregão) ; (...) 
e) celebração do contrato 003/2010 quando já estava expirado o prazo de validade de 1 ano do registro de preços realizado pelo pregão 024/2007-CCEL/PI (arts. 15, § 3º, inciso III, da Lei 8.666/93 e 4º, caput, do Decreto 3.931/2001) . 
9.	Registrou-se, ainda, que a celebração do Contrato n.º 003/2010 precedeu a liberação para a adesão à ata de registro de preços (peça 53, p. 64) :
Observa-se que o contrato foi celebrado no dia 06/01/2010, porém, a autorização para a adesão a Ata de Registro de Preços, Liberação nº 0045/2010 - CCEL/PI, só foi concedida no dia 11/01/2010, o que evidencia uma inconsistência grave (...) 
10.	Digno de nota, outrossim, que o processo administrativo que cuidou do pregão para o registro de preços utilizado para a contratação da Funatec não foi localizado (peça 20, p. 27) :
Em atenção ao Ofício nº 548/11 - GAB, no qual está sendo solicitado desta Diretoria de Licitações e Contratos Administrativos cópias digitalizadas das peças do Pregão Presencial n. 024/2007-CCEL/PI, informamos que após realizadas diligências em todos os setores desta Diretoria, não foram encontrados os autos solicitados, referente ao registro de preços para serviços em geral, o que impossibilita o atendimento do pleito. 
11.	Por essa razão, o órgão concedente não sabia sequer precisar a natureza da taxa apresentada pela Funatec para o item 5.153 (Elaboração, Execução e acompanhamento de programas e/ou projeto na área social) que constou do extrato do pregão eletrônico (peça 20, p. 20-25; peça 53, p. 63) :
 (...) Por fim, como não consta, nos autos, cópia da ARP e (ou) o Edital do Pregão Presencial nº 024/07 não é possível determinar se o valor da "taxa de 9,0%" corresponde ao valor do maior desconto obtido ou se corresponde a valor relativo à taxa de administração. Caso seja relativo à segunda hipótese apresentada, houve desrespeito ao art. 24, inciso II, da Portaria MTE nº 991/2008, a qual veda a realização de despesas a título de taxa de administração, gerência ou similar.
12.	Esse contexto de irregularidades no âmbito da contratação inicial terminou se refletindo na execução contratual e, ao cabo, repercutindo negativamente na prestação de contas final apresentada ao MTE.
13.	De modo geral, após a celebração do Contrato n.º 003/2010, a Setre/PI passou a atuar como mera repassadora dos recursos federais recebidos à Funatec. Assim, poucos dias depois que as parcelas de recursos federais ingressavam na conta específica da Setre, a Funatec emitia uma nota fiscal de valor equivalente e recebia tais valores, conforme demonstrado no quadro abaixo (peça 7, p. 78; peça 100, p. 1-2) :
	
14.	Desse modo, os pagamentos eram feitos segundo a disponibilidade de recursos e não propriamente em razão da demonstração dos dispêndios incorridos pela contratada para a consecução do objeto pactuado, o que resultou em notas fiscais de grande valor e sem maior detalhamento acerca dos serviços efetivamente prestados, a exemplo do que se verifica no documento fiscal n.º 348 (peça 7, p. 80) :
Valor referente ao pagamento de serviços para execução das ações de qualificação básica e específica, gestão, apoio e desenvolvimento institucional para 10.000 jovens do projeto Projovem Trabalhador - Juventude Cidadã referente à complementação da terceira parcela, conf. contrato n. 003/2010. 	
15.	Nota-se, inclusive, que a cláusula sexta do Contrato n.º 003/2010 contemplava tal sistemática (peça 2, p. 64) :
1 - para a execução do objeto identificado na Cláusula Primeira, a CONTRATANTE pagará à CONTRATADA o valor total de R$ 15.825.750,00 (quinze milhões, oitocentos e vinte e cinco mil, setecentos e cinquenta reais) , sendo R$ 14.235.875,00 (quatorze milhões, duzentos e trinta e cinco mil, oitocentos e setenta e cinco reais) , pagos pela fonte 10, em 03 parcelas, sendo a 1ª parcela no valor de R$ 711.793,75 (setecentos e onze mil, setecentos e noventa e três reais e setenta e cinco centavos) , a 2ª parcela no valor de R$ 7.117.937,50 (sete milhões, cento e dezessete mil, novecentos e trinta e sete reais e cinquenta centavos) e a 3ª parcela no valor de R$ 6.406.143,75 (seis milhões, quatrocentos e seis mil e quarenta e três reais e setenta e cinco centavos) (...) 
16.	Tal previsão contratual, todavia, não eximia a Funatec de prestar contas dos recursos recebidos e deles dispor em consonância com o que fora programado no plano de implementação, como se extrai de outros dispositivos constantes do contrato celebrado entre as partes (peça 2, p. 62-64) : 
2. Obriga-se a Contratada: (...) 
2.1 - Executar, com rigorosa observância do Plano de Implementação aprovado e das normas expedidas pelo Ministério do Trabalho e Emprego, o Projovem Trabalhador - Juventude Cidadã, zelando pela boa qualidade das ações e serviços prestados, buscando alcançar efetividade pedagógica e social;
2.11 - apresentar, relativamente à aplicação dos recursos do Plano de Implementação, prestação de contas conforme as normas estabelecidas pelo MTE; (...) 
2.25 - movimentar os recursos recebidos por meio de conta bancária exclusiva, mediante cheques nominativos ou documento de crédito (de forma a permitir a identificação do beneficiário) , apresentando inclusive a relação de pagamentos, discriminando os nomes dos beneficiários, CNPJ ou CPF, valores, datas e finalidade das despesas efetuadas com os recursos recebidos;
2.26 - efetuar integralmente o pagamento das despesas com a execução do objeto deste CONTRATO, em especial a remuneração de instrutores, conforme planilha apresentada no projeto e arcar com quaisquer encargos de natureza trabalhista, previdenciária e/ou social, decorrente dos recursos humanos utilizados nos trabalhos, bem como ônus tributários ou extraordinários que incidam sobre este CONTRATO, eximindo, desde lego, a Secretaria do Trabalho e Empreendedorismo - SETRE de qualquer obrigação presente ou futura, decorrente da inobservância dessa obrigação legal;
17.	O contrato também exigia da Setre/PI que atestasse as notas fiscais somente após a efetiva comprovação e documentação dos serviços prestados pela contratada (peça 2, p. 59-60) : 
1.3 - atestar as notas fiscais/faturas somente após a comprovação da efetiva prestação dos serviços ou entrega de bens/produtos contratados, desde que as notas fiscais/faturas contenham a identificação precisa dos serviços executados ou bens/produtos entregues, datas e locais de execução dos serviços ou entrega de bens/produtos, e, no caso dos serviços prestados na execução dos cursos de qualificação, deverá acompanhar as notas fiscais/faturas documento que explicite por curso contratado e realizado:
a) ações de qualificação realizadas;
b) quantidade de vagas contratadas, oferecidas, ocupadas e de objeto de evasão, informando-se o percentual de evasão;
c) carga horária efetiva;
d) número de jovens      
18.	Nesse cenário, a unidade técnica acertadamente identificou que a comprovação da regular aplicação dos recursos públicos federais, no caso concreto, exigiria não apenas a apresentação de todas as notas fiscais geradas pela Funatec (algumas das quais faltantes na prestação de contas) , como também o detalhamento das despesas realizadas pela contratada a partir dos valores recebidos da Setre/PI (peça 58, p. 14) :
29. Constatação: ausência das notas fiscais 317, 340, 344, 351 e 352 constantes da relação de pagamentos, impedindo estabelecer o nexo causal entre os valores das referidas notas com os valores constantes da relação de pagamento e do extrato bancário (peça 53, p. 66-67) 
29.1 Descrição: a Nota Técnica 181/2015/CGCC/SPPE/MTE consignou que não foram apresentadas as notas fiscais 317, 340, 344, 351 e 352, o que impediu confrontar os valores constantes das relações de pagamento e dos extratos bancários com os referidos documentos fiscais
29.2 Análise: a ausência das notas fiscais acima mencionadas impede não só confrontar os valores nelas registrados, como também se se referem de fato ao Plano de Implementação sob análise. Além disso, a irregularidade não será sanada apenas com o envio dos documentos ora identificados, devem estar acompanhados da devida comprovação de que a despesa realmente foi realizada, tendo em vista que elas somente serviram para justificar o pagamento efetuado pela SETRE/PI à Funatec, e não a efetiva utilização dos recursos do ajuste nas ações do Projovem, uma vez que não se fizeram acompanhar das planilhas de custos individuais detalhados, ou dos comprovantes de pagamentos dos instrutores, encargos sociais e demais rubricas constantes do Plano de Aplicação.
19.	Esse aspecto voltou a ser reforçado pela unidade técnica na instrução que cuidou da análise das alegações de defesa dos responsáveis (peça 100, p. 24) :
32.2.2 O simples pagamento feito à entidade contratada não atesta a regularidade na utilização do recurso, que somente ocorre com a compatibilidade dos saques efetuados, na conta corrente em que os recursos foram depositados, e os pagamentos efetuados aos prestadores de serviços e fornecedores de produtos que, no presente caso, não restou comprovado, devido às inúmeras inconsistências detectadas pela equipe de auditoria e pelo órgão repassador, já demonstradas nesta peça instrutória. Deste modo, as alegações de defesa não merecem ser acolhidas.
20.	Tal avaliação revela-se de particular importância no caso concreto porquanto fiscalização realizada pelo Tribunal detectou que a conta gerida pela Funatec estaria recebendo recursos de grande valor e não correlacionados ao programa (peça 18, p. 59) :
3) Movimentação em conta bancária dos recursos do projovem trabalhador pela Funatec (conta 6271-5, agência 4249-8, do Banco do Brasil) em desacordo com a obrigação contratual de movimentar os recursos recebidos por meio de conta bancária exclusiva, mediante cheques nominativos ou documento de crédito (de forma a permitir a identificação do beneficiário) , apresentando inclusive a relação de pagamentos, discriminando os nomes dos beneficiários, CNPJ ou CPF, valores, datas e finalidade das despesas efetuados dos recursos recebidos (cf. cláusula segunda, item 2.25 do contrato 002/2009, e cláusula quinta, item 2.25, do contrato 003/2010, ambos pertinentes à execução do projovem trabalhador) , tendo em vista que, para a maioria das despesas, houve falta de correlação com os lançamentos na referida conta bancária, bem assim as seguintes ocorrências:
a) ingressos na conta bancária da Funatec de fontes alheias ao projovem trabalhador, no valor total de R$ 15.198.536,38, pois não estão correlacionadas com as saídas da correspondente conta bancária específica da Setre/PI, conforme planilha 3 abaixo;
b) pagamentos de despesas por meio de cheques ou transferências bancárias tendo como beneficiários terceiros, e não os fornecedores ou prestadores de serviço.
21.	Há que se destacar que a própria Funatec admitiu, em manifestação à época, que a conta era gerida de forma não exclusiva (peça 19, p. 28) :
No que toca a movimentação de recursos na Conta Corrente nº 6271-5, agência 4249-8 do Banco do Brasil, de titularidade da FUNATEC, cumpre destacar que:
a) na aludida conta bancária são movimentados recursos financeiros relativos a Contratos de Qualificação mantidos apenas com a SETRE, aí incluído o Projovem Trabalhador; tal fato justiça ainda a constatação de entrada de recursos financeiros diferentes do Projovem Trabalhador, bem como a saída de recursos para pagamento de fornecedores e terceiros diferentes da relação relativa ao Projovem Trabalhador;
22.	Realizadas as citações dos responsáveis, constatou-se que o Sr. Hélio Isaías da Silva não apresentou documentação apta a comprovar a regular aplicação dos recursos públicos federais transferidos por força do plano de implementação 46958.001089/2009-60 nem capaz de afastar a sua responsabilidade pessoal pelas irregularidades verificadas (peças 75 e 100) , tendo se mantido silentes, a despeito de notificadas, a Sra. Larissa Mendes de Martins Maia e a Fundação de Apoio Tecnológico.
23.	Ademais, verifica-se a não ocorrência da prescrição no caso vertente, segundo as regras dispostas no art. 1.º, caput e § 1.º, da Lei n.º 9.873/1999, uma vez que a prescrição das pretensões reparatória e punitiva foi interrompida pela emissão, em março de 2015, da Nota Técnica n.º 0181/2015/CGCC/SPPE/MTE (peça 53, p. 60-72) , e por sucessivos atos processuais posteriores que importaram na apuração do fato (peças 55, p. 4-38; peça 56, p. 2-40) ou na citação dos envolvidos (peça 98) .
24.	Em vista disso e pelas razões expostas neste parecer, esta representante do Ministério Público de Contas manifesta sua anuência à proposta de encaminhamento formulada pela unidade técnica especializada às peças 100/102 dos autos, no sentido de julgar irregulares as contas dos responsáveis, com a imputação de débito e aplicação de multa prevista no art. 57 da Lei n.º 8.443/1992."
É o relatório.

Uanderson Ferreira da Silva (OAB/PI 5.656), representando Hélio Isaías da Silva; Flávio Aderson Nery Barbosa (OAB/PI 8.725), representando Larissa Mendes Martins Maia; Felipe Ribeiro Gonçalves Lira Pádua (OAB/PI 10.076), representando a Fundação de Apoio Tecnológico - Funatec.

Procuradora-Geral Cristina Machado da Costa e Silva.

TOMADA DE CONTAS ESPECIAL. PROJETO PROJOVEM TRABALHADOR - JUVENTUDE CIDADÃ. GOVERNO DO PIAUÍ. IRREGULARIDADES NA EXECUÇÃO FÍSICA E FINANCEIRA DO PLANO DE IMPLEMENTAÇÃO. CITAÇÃO DOS SECRETÁRIOS ESTADUAIS E DA ENTIDADE CONTRATADA. REVELIA DE UMA SECRETÁRIA E DA ENTIDADE CONTRATADA. REJEIÇÃO DAS ALEGAÇÕES DE DEFESA DO OUTRO SECRETÁRIO. CONTAS IRREGULARES. DÉBITO. MULTAS INDIVIDUAIS.

TOMADA DE CONTAS ESPECIAL (TCE)

Secretaria de Controle Externo de Tomada de Contas Especial (SecexTCE).

Em exame, tomada de contas especial (TCE) instaurada pela Secretaria de Políticas Públicas de Emprego (SPPE) do extinto Ministério do Trabalho e Emprego (MTE) em razão da impugnação total das despesas do plano de implementação 46958.001089/2009-60, firmado com a Secretaria de Estado do Trabalho e Empreendedorismo do Governo do Piauí (Setre/PI) para a execução do projeto Projovem Trabalhador - Juventude Cidadã, que tinha por objeto qualificar social e profissionalmente 10 mil jovens e inserir ao menos 30% deles no mercado de trabalho.
2.	Conforme plano de trabalho, deveriam ser oferecidos cursos em treze áreas diferentes, como administração, alimentação, arte e cultura, beleza e estética, comunicação e marketing social, construção e reparos, gráfica, joalheira, madeira e móveis, dentre outros. Parte do plano de ensino era comum (100 horas de instrução) , denominado de qualificação social (a exemplo de inclusão digital, valores humanos, ética, cidadania, educação ambiental, higiene pessoal e noções de direitos trabalhistas) ; e outra parte era específica do segmento escolhido (250 horas) . Além da qualificação propriamente dita, estavam previstos serviços de gestão e de apoio, tais como transporte dos alunos, aquisição de kits estudantis, contratação de seguro de vida, serviços de divulgação e impressão e organização de eventos. 
3.	Para a consecução do objeto foi prevista a aplicação de um total de R$ 15.898.750,00, sendo R$ 14.308.875,00 oriundos dos cofres federais e R$ 1.589.875,00 a contrapartida do ente executor. Essa quantia deveria ser gasta na contratação de entidade especializada no segmento de qualificação (R$ 13.825.000,00) ; em diárias (R$ 73.000,00) ; em salários de coordenadores e assistentes pedagógicos, de inserção e de monitoramento (R$ 779.310,00) ; em serviços de divulgação e impressão (R$ 41.400,00) ; na compra de mochilas, cadernos e estojos (R$ 410.670,00) ; na confecção de camisetas para os jovens (R$ 307.300,00) ; em seguro de vida (R$ 310.670,00) ; na realização de eventos, tais como feiras, fóruns e encontros técnicos (R$ 7.500,00) ; e na locação de veículos (R$ 143.900,00) . 
4.	 A vigência do ajuste teve início em 19/12/2009, estendendo-se até 19/6/2011. O prazo para prestação de contas final era de sessenta dias, ou seja, até 19/8/2011.
5.	As atividades mencionadas foram repassadas à Fundação de Apoio Tecnológico (Funatec) , instituição jurídica de direito privado, sem fins lucrativos, pelo valor de R$ 15.825.750,00. Para tanto, foi firmado com a Setre/PI o Contrato 3/2010, de 6/1/2010, com vigência até 30/11/2010. Extrato bancário da conta da Setre/PI indicam que os recursos do projeto foram utilizados para pagar a Funatec e para suportar despesas com diárias e passagens. 
6.	 Esse contrato foi viabilizado mediante aproveitamento irregular de uma ata de registro de preços, decorrente do Pregão Presencial 24/2007-CCEL/PI, que tinha por objeto, dentre outras coisas, a elaboração, o desenvolvimento e a execução de "projetos ou programas nas áreas da educação, cultura, saúde, turismo, artes, lazer, meio ambiente, social, comunicação e outros projetos ou programas congêneres ou afins". Se não bastasse o objeto genérico do certame - o que de pronto desrespeita o art. 3º, inciso II, da Lei 10.520/2002 ("a definição do objeto deverá ser precisa, suficiente e clara[...]") -, observou-se que não havia coincidência dos objetos licitado e contratado, incluindo os preços unitários. 
7.	Como se pode perceber, o objeto do registro de preços era bastante genérico, a ponto de a ata nem indicar os preços dos serviços, e, mesmo assim, foi utilizado de forma indiscriminada pela Secretaria de Estado do Trabalho e Empreendedorismo do Piauí (Setre/PI) para firmar contratos com a Fundação de Apoio Tecnológico (Funatec) . Além do negócio jurídico em análise, pactuado no valor de R$ 15.825.750,00, ao menos outros dois instrumentos foram assinados, a saber: Contrato 2/2009, de 5/1/2009, no valor de R$ 13.386.000,00, destinado à realização de cursos para 8.500 alunos; e Contrato 19/2008, de 11/11/2008, no valor original de R$ 48.960.000,00, para a capacitação de 16.000 alunos. Em ambos os casos, as despesas foram realizadas no âmbito de outro programa do Governo Federal (ProJovem Urbano, com o objetivo de elevar a escolaridade de jovens com idade entre 18 e 29 anos, que saibam ler e escrever e não tenham concluído o ensino fundamental) . 
8.	Solicitada pelo poder concedente cópia do processo administrativo do Pregão Presencial 24/2007-CCEL/PI para verificar a aderência do certame ao presente contrato e para se conhecer os preços unitários, dado que a ata não os publicou, a Secretaria Estadual da Administração do Estado do Piauí informou que o processo foi extraviado, não havendo cópia disponível para consulta. 
9.	Devo destacar também que, no momento da celebração do Contrato 3/2010, não era mais válida a ata de registro de preços, pois sua vigência deveria se limitar a, no máximo, um ano, nos termos do art. 15, § 3º, inciso III, da Lei 8.666/1993. Sua publicação ocorreu em 25/4/2008, sendo que o negócio jurídico só veio a ser firmado em 6/1/2010. 
10.	Quando da assinatura do termo, a autorização para a adesão não havia sido concedida. A liberação ocorreu somente em 11/1/2010. 
11.	Em razão das irregularidades encontradas no processo de contratação, este Tribunal aplicou multa, no valor de R$ 8.000,00, ao Sr. Hélio Isaías da Silva, ex-secretário da Setre/PI (Acórdão 4521/2014-TCU-Segunda Câmara) , também responsabilizado nos presentes autos. 
12.	Apesar do nomen iuris "contrato", algumas de suas cláusulas são típicas de convênio. A contratada obrigava-se, por exemplo, a apresentar prestação de contas conforme as normas estabelecidas pelo extinto MTE (item 2.11) e a movimentar os recursos recebidos por meio de conta bancária exclusiva, mediante cheques nominativos ou documento de crédito (de forma a permitir a identificação do beneficiário) , apresentando inclusive a relação de pagamentos, discriminando os nomes dos beneficiários, CNPJ ou CPF, valores, datas e finalidade das despesas efetuadas com os recursos recebidos (item 2.25) . 
13.	Por outro lado, aproximando-se da natureza contratual, o instrumento continha cláusula segundo a qual a Setre/PI deveria atestar as notas fiscais/faturas somente após a comprovação da efetiva prestação dos serviços ou da entrega de bens/produtos contratados (item 1.3) . Por sinal, essa mesma cláusula exigia que os documentos fornecidos pela Funatec deveriam identificar com precisão os itens realizados, as datas e os locais de execução dos serviços ou da entrega de bens/produtos. Para os cursos de capacitação, a contratada deveria explicitar ações de qualificação realizadas, a quantidade de vagas oferecidas e preenchidas, o percentual de evasão, a carga horária efetiva e o número de treinandos. 
14.	Se não bastassem os graves problemas no processo de contratação, a execução contratual também foi marcada por irregularidades. Antes, porém, em razão das cláusulas já mencionadas, destaco que a prestação de contas deveria comprovar a boa e regular aplicação dos recursos, o que alcançaria não apenas a execução física das atividades, mas também a lisura dos desembolsos financeiros. Neste ponto, mostra-se essencial a vinculação dos recursos públicos às ações constantes no plano de implementação (nexo de causalidade) . 
15.	No tocante à execução física, os dados fornecidos pela Funatec indicam o treinamento de 9.855 jovens nas ações disponibilizadas. Esse número é ligeiramente inferior à meta estabelecida de treinamento de dez mil estudantes, mas o programa previu uma tolerância de 10% de evasão, de modo que se pode aceitar esse quantitativo. 
16.	Contudo, a inserção do público-alvo no mercado de trabalho ficou bem abaixo do esperado. Embora a meta de inserção fosse de 30%, apenas 1.127 jovens conseguiram empregos formais. Nesses casos, o programa (Portaria MTE nº 991/2008, art. 30) prevê a glosa de 50% do custo de qualificação relativo à fração da meta não atingida, ou seja, 1.830 treinandos (= 9.855 x 30% - 1.127) . 
17.	Para as despesas com qualificação social e profissional, a Resolução CODEFAT 577/2008 fixava, na época, o custo horário por aluno de R$ 3,95. Considerando a carga horária de 350 horas, conforme detalhado no parágrafo segundo deste voto, se essa fosse a única irregularidade, a glosa deveria ser de R$ 1.264.987,50 (= R$ 3,95 x 350 horas x 1.830 treinandos x 50%) . 
18.	 Ao examinar os documentos comprobatórios das despesas e sua vinculação com as atividades, a unidade técnica observou que nem todas as notas fiscais emitidas pela Funatec foram encaminhadas na prestação de contas, circunstância que a impediu de confrontar os valores constantes das relações de pagamento e dos extratos bancários da conta mantida pela contratada com os referidos documentos fiscais. Em relação às que foram apresentadas, destaco a ausência dos custos individuais dos serviços e das ações do plano de implementação que justificassem os pagamentos efetuados à Funatec. Descumprindo cláusula contratual, não foi apresentada grande parte dos documentos comprobatórios das despesas realizadas pela fundação. 
19.	Assim, por exemplo, não foram apresentados os comprovantes de pagamentos dos instrutores, dos encargos sociais e das demais rubricas constantes do plano de implementação. 
20.	 Essa preocupação com a destinação dada aos recursos repassados e com os comprovantes de despesas ganha maior relevância diante do caso concreto, em que a execução do projeto Projovem Trabalhador era feita em uma conta corrente geral da Funatec. Ou seja, houve aqui duas violações diretas a cláusulas do contrato: a falta de detalhamento das notas fiscais emitidas pela Funatec e a não movimentação dos recursos recebidos por meio de conta bancária exclusiva. Nem mesmo os extratos dessa conta universal foram apresentados.
21.	Tais circunstâncias impedem a verificação do nexo causal entre os recursos oriundos do plano de implementação e os gastos realizados.
22.	Em resumo, a situação encontrada é a seguinte: i) existem nos autos os extratos bancários da conta mantida pela Setre/PI, sendo possível identificar que os pagamentos à Funatec atingiram R$ 15.875.336,00, valor um pouco maior que o fixado no contrato (R$ 15.825.750,00) , e que houve o pagamento de passagens e diárias diretamente pela Setre/PI no valor de R$ 60.601,66; ii) os documentos utilizados para pagamento de duas notas fiscais emitidas pela Funatec, no valor de  R$ 7.117.937,00 e de R$ 794.937,50, fazem referência a outro contrato firmado entre as partes (Contrato 2/2009, mencionado no parágrafo sétimo deste voto) ; iii) dentre os poucos documentos apresentados pela Funatec, observou-se que a data de emissão de algumas notas fiscais emitidas por subcontratado é anterior à autorização para impressão (montante impugnado: R$ 99.600,00) ; iv) a Funatec realizou despesas não previstas no plano de aplicação (despesas com buffet, combustível, material de expediente, troféus e outras, somando R$ 57.306,98) ; v) ausência de cinco notas fiscais emitidas pela Funatec; e vi) inconsistências nos comprovantes de gastos com diárias/passagens, no valor de R$ 59.527,50 (única operação bancária para pagamento de vários beneficiários, rasuras nas datas de requisições de viagens, relatório atestado antes da viagem, período de requisição diferente do período do relatório da viagem e da nota de empenho, dentre outras) .
23.	Em razão desses problemas na execução contratual, houve a impugnação da integralidade dos recursos repassados. Foram responsabilizados os ex-Secretários da Setre/PI, Sr. Hélio Isaías da Silva e Sra. Larissa Mendes Martins Maia, que ocuparam os cargos no período de 16/4/2007 a 31/3/2010 e de 23/4/2010 a 3/4/2014, respectivamente, bem como a Fundação de Apoio Tecnológico (Funatec) . Os gestores estaduais respondem pelos recursos efetivamente liberados à contratada durante seus mandatos. 
24.	O Sr. Hélio Isaías da Silva e a Funatec respondem solidariamente pela quantia de R$ 715.443,75; a Sra. Larissa Mendes Martins Maia e a Funatec respondem solidariamente pelo montante de R$ 13.593.431,25.
25.	Regularmente notificadas no endereço constante na base de dados da Receita Federal, a Sra. Larissa Mendes Martins Maia e a Fundação de Apoio Tecnológico deixaram transcorrer in albis o prazo a elas concedido, ou seja, não apresentaram defesa, nem recolheram as quantias que lhes foram impugnadas. Desse modo, devem ser declaradas revéis, nos termos do art. 12, § 3°, da Lei 8.443/1992, dando-se prosseguimento ao processo. 
26.	O Sr. Hélio Isaías da Silva alegou, em síntese: i) violação do princípio do contraditório, por não ter sido esclarecido o cálculo do débito a ele imputado (R$ 715.443,75) ; ii) inexistência de dano ao Erário, dado ter empregado corretamente os valores recebidos e repassados à Funatec na execução da primeira etapa do plano de implementação; iii) ilegitimidade passiva, tendo em vista que a inexecução da meta de inserção dos jovens no mercado de trabalho deve ser atribuída à sucessora; iv) necessidade de inclusão, no polo passivo deste processo, das autoridades do extinto MTE responsáveis pela análise do plano de implementação; v) violação do princípio da ampla defesa em razão do lapso temporal entre a ocorrência dos fatos e sua citação, o que o impediu de reunir a documentação relativa às requisições de diária, aos relatórios de viagem, às notas de empenho e às ordens bancárias; vi) a saída do cargo antes da emissão das notas fiscais incompatíveis com a autorização para impressão; vii) a saída do cargo antes da realização da maior parte das despesas não previstas no plano de aplicação (despesas com buffet, combustível, material de expediente e troféus) ; e viii) inexistência de falhas na aplicação dos recursos que lhe foram confiados, de modo que eventual ressarcimento consiste em enriquecimento ilícito da União. 
27.	A Secex/TCE analisou essas questões e propôs, com a anuência do Ministério Público junto ao TCU, acatar parcialmente as alegações de defesa do ex-secretário estadual, afastando parte das irregularidades a ele imputadas, julgar irregulares as contas do Sr. Hélio Isaías da Silva, da Sra. Larissa Mendes Martins Maia e da Fundação de Apoio Tecnológico (Funatec) , condenando-os em débito, em parte solidariamente, e aplicar-lhes a multa prevista no art. 57 da Lei 8.443/1992. 
28.	Manifesto-me de acordo com a essência dos pareceres precedentes, cujos fundamentos incorporo como razões de decidir, sem prejuízo das considerações que passo a fazer. 
29.	Não procede a alegada violação do contraditório em razão da suposta falta de esclarecimento quanto ao montante do débito. Como o próprio responsável menciona em sua defesa, foi impugnada a totalidade da verba federal repassada à Funatec em sua gestão, ou seja, R$ 715.443,75. Não contempla, portanto, a contrapartida aportada pela Setre/PI. 
30.	Como expus na parte inicial do voto, por expressa previsão contratual, a Setre/PI deveria atestar as notas fiscais/faturas somente após a comprovação da efetiva prestação dos serviços ou da entrega de bens/produtos contratados. Ou seja, deveria o gestor, antes de efetuar o repasse dos R$ 715.443,75, exigir documentação contendo o detalhamento dos itens realizados no âmbito da primeira etapa do plano de implementação. 
31.	Isso porque o contrato estabelecia que as notas fiscais/faturas deveriam estar acompanhadas de documentos que explicitassem, por curso contratado e realizado, as ações de qualificação realizadas, a quantidade de vagas contratadas, oferecidas, ocupadas e abandonadas, a carga horária efetiva, o número de jovens e seus respectivos nomes, a frequência escolar e o comprovante da entrega dos certificados e do pagamento do auxílio financeiro. Esse detalhamento não consta dos autos. 
32.	Em vez disso, observo que os pagamentos à Funatec eram realizados tão logo a verba federal era creditada, não se tomando o devido cuidado de avaliar e documentar a execução dos serviços ou o fornecimento de bens em montante compatível. Esse padrão aconteceu em relação aos dois ex-secretários citados. Especificamente em relação ao Sr. Hélio Isaías da Silva, a União repassou R$ 715.443,75 à Setre/PI em 10/2/2010 e, menos de um mês depois, todo o saldo foi transferido para a Funatec (R$ 711.793,75 em 25/2/2010 e R$ 3.120,00 em 4/3/2010) .
33.	Os ex-secretários foram citados pela não comprovação da boa e regular aplicação dos recursos, estando nela compreendida a ausência do nexo de causalidade entre os recursos transferidos à Funatec e as despesas previstas no plano de implementação. Especificamente em relação ao Sr. Hélio Isaías da Silva, foram agregadas mais três irregularidades: i) inconsistências nos comprovantes de gastos com diárias e passagens, no valor de R$ 59.527,50 (única operação bancária para pagamento de vários beneficiários, rasuras nas datas de requisições de viagens, relatório atestado antes da viagem, período de requisição diferente do período do relatório da viagem e da nota de empenho, dentre outras) ; ii) a data de emissão de algumas notas fiscais, emitidas por subcontratado da Funatec, é anterior à autorização para impressão (montante impugnado: R$ 99.600,00) ; e iii) a Funatec realizou despesas não previstas no plano de aplicação (despesas com buffet, combustível, material de expediente, troféus e outras, somando R$ 57.306,98) . 
34.	 O problema do nexo de causalidade foi generalizado, ou seja, atingiu todos os pagamentos efetuados à Funatec. Paralelos a essa constatação, também foram observados problemas quanto à natureza do gasto efetuado pela fundação e quanto à validade dos documentos emitidos por um subcontratado (itens "b" e "c" do parágrafo anterior) . Nesses casos, há uma evidente sobreposição, ou seja, para que seja afastado, por exemplo, o débito referente aos gastos com troféus, devem os jurisdicionados demonstrar que essa despesa é pertinente às finalidades do programa Projovem Trabalhador, que estava prevista no plano de implementação e que o pagamento ocorreu com recursos públicos ou com a contrapartida. 
35.	Por isso, afirmo não existir contradição entre o acolhimento parcial das alegações de defesa apresentadas pelo Sr. Hélio Isaías da Silva e sua condenação em débito pelo total dos recursos transferidos à Funatec. Passo a expor os casos que justificam a aceitação parcial da defesa.
36.	Apresento o detalhamento da quantia impugnada (R$ 57.306,98) pelo fato de as despesas não estarem previstas no plano de implementação: i) Finess Buffet: NF 87, de 6/4/2010, no valor de R$ 5.100,00 (peça 20, p. 59) ; ii) Casa dos Salgados: NF 512, de 17/3/2010, no valor de R$ 72,50 (peça 18, p. 39) ; iii) Posto São Raimundo: recibo, de 11/2/2010, no valor de 125,00 (peça 18, p. 42) ; iv) Posto União: recibo, de 8/2/2010, no valor de R$ 110,00 (peça 18, p. 43-44) ; v) Eliana Vieira de Sousa (serviço de buffet) : NF 56027, de 19/8/2010, no valor de R$ 3.830,00 (peça 18, p. 46) ; vi) Mavelu Esport's (troféus e medalhas) : ilegível o número da NF, de 24/2/2010, no valor de R$ 72,00 (peça 20, p. 55-56) ; vii) J. Lélis Viana (Gráfica São Jorge) - resma de papel: NF 3471, de 27/4/2010, no valor de R$ 19.650,00 (peça 18, p. 30, peça 20, p. 53) ; viii) J. Lélis Viana (Gráfica São Jorge) - folder e outros itens de divulgação: NF 3.463, de 29/3/2010, no valor de R$ 21.000,00 (peça 18, p. 32, peça 20, p. 52) ; e ix) R. J. dos Santos Costa: aluguel de salão de festa, mesas, cadeiras e coquetel para o Projovem Trabalhador: NF 290, de 19/5/2010, no valor de R$ 2.333,00 (peça 21, p. 30) .
37.	Reexaminando esses documentos emitidos pelas subcontratadas da Funatec, observo que um diz respeito a serviços de divulgação do Projovem e estava previsto no plano de implementação. A despesa foi de R$ 21.000,00, e a prestadora de serviços foi a Gráfica São Jorge - J. Lélis Viana. Em paralelo, parte dessas despesas ocorreu depois de sua exoneração do cargo de secretário da Setre/PI, ocorrida em 31/3/2010.
38.	A unidade técnica defende que algumas despesas ocorridas após a saída do gestor ainda poderiam ser imputadas a ele, dado que a segunda parcela da verba federal somente foi creditada na conta corrente da Setre/PI em 7/6/2010. Ou seja, presumiu que todos os gastos anteriores seriam decorrentes do primeiro repasse. 
39.	Não comungo desse raciocínio, pois, como já afirmado, não é conhecida a destinação da verba federal. Sabe-se apenas que foi transferida à Funatec, mas não se tem evidências de como foram utilizados os valores. 
40.	Subsiste, portanto, apenas as impugnações no total de R$ 379,50, decorrentes dos seguintes eventos: i) Casa dos Salgados: NF 512, de 17/3/2010, no valor de R$ 72,50; ii) Posto São Raimundo: recibo, de 11/2/2010, no valor de 125,00; iii) Posto União: recibo, de 8/2/2010, no valor de R$ 110,00; e iv) Mavelu Esport's (troféus e medalhas) : ilegível o número da NF, de 24/2/2010, no valor de R$ 72,00.
41.	Contudo, isso não significa abatimento do débito, pois não está demonstrado que foi pago com recursos do plano de implementação. 
42.	Passo agora ao exame da validade de três notas fiscais emitidas pela Papelaria Neves (V.M. P. Neves MEE) , quais sejam, a de número 679, no valor de R$ 40.850,00, emitida em 9/6/2010, a de número 675, no valor de R$ 45.700,00, emitida em 18/5/2010, e a de número 477, no valor de R$ 13.050,00, emitida em 21/6/2010. A emissão desses documentos ocorreu antes da própria confecção e impressão pela gráfica, o que é uma inconsistência grave. 
43.	Impugnou-se, portanto, R$ 99.600,00, correspondente à soma dos valores mencionados no parágrafo anterior. 
44.	Ao examinar o argumento do gestor, a unidade técnica reconheceu que não foi feita adequadamente a segregação do valor sob a responsabilidade de cada ex-secretário. Defendeu então que, "caso, em momento futuro, seja comprovada a regular execução financeira, ao defendente compete devolver apenas o valor de R$ 45.800,00, relativo à Nota Fiscal 675, de 18/5/2010, tendo em vista que corresponde à parcela de R$ 715.433,75 transferido por ele à entidade executora, haja vista a segunda parcela do pacto ter sido repassada pela SPPE, em 2/6/2010, e creditada na conta corrente da entidade parceira, em 7/6/2010".
45.	De maneira idêntica ao que foi feito em relação às despesas estranhas ao plano de implementação, a invalidade dos documentos fiscais da Papelaria Neves só poderia ser imputada ao Sr. Hélio Isaías da Silva caso tivessem sido emitidos antes da exoneração desse gestor, ou seja, até 31/3/2010. Como a emissão foi feita depois (18/5/2010, 9/6/2010 e 21/6/2010) , quando já não mais tinha a obrigação de fiscalizar o programa, entendo que a irregularidade pode ser afastada. 
46.	Isso, contudo, não reduz o montante do débito, pois, como já disse repetidas vezes, não se conhece a destinação dada à verba federal de R$ 715.443,75 repassada à Funatec. 
47.	Com relação aos problemas envolvendo as diárias, assiste razão ao responsável quando afirma que o valor de R$ 19.652,50, impugnado em razão da ausência das requisições, dos relatórios de viagem, das notas de empenho e das ordens bancárias, corresponde ao desembolso ocorrido entre setembro de 2010 e junho de 2011, quando já não mais ocupava o cargo de secretário da Setre/PI. Subsiste, então, as irregularidades atinentes ao saldo de R$ 39.875,00, dadas as seguintes falhas: única operação bancária para pagamento de vários beneficiários, rasuras nas datas de requisições de viagens, relatório atestado antes da viagem, período de requisição diferente do período do relatório da viagem e da nota de empenho, dentre outras. 
48.	Diferentemente das duas irregularidades já examinadas (despesas sem previsão no plano de implementação e nulidade das notas fiscais emitidas por uma subcontratada) , em que havia uma sobreposição entre elas e o fundamento central que justifica o débito de R$ 715.443,75 (perda do nexo de causalidade do montante pago à Funatec) , no caso das diárias essa redundância não existe. Isso porque o pagamento de passagens e diárias foi feito diretamente pela Setre/PI, ou seja, esses valores (R$ 60.601,66) não transitaram pela conta da fundação.
49.	Em razão dessa diferença, os ex-secretários da Setre/PI deveriam ser chamados aos autos para responder pelos repasses efetuados à Funatec, em solidariedade com a própria fundação (o que foi feito) , e pelos problemas identificados no pagamento das diárias (neste caso, de forma isolada e pelos dispêndios ocorridos nas respectivas gestões do Sr. Hélio Isaías da Silva e da Sra. Larissa Mendes Martins Maia, isto é, R$ 39.875,00 e R$ 19.652,50, respectivamente) . 
50.	Apesar de a irregularidade ter sido mencionada nos ofícios de citação, ela foi inserida indevidamente no contexto do débito de R$ 715.443,75, imputado solidariamente à Funatec e ao Sr. Hélio Isaías da Silva, e da dívida de R$ 13.593.431,25, de responsabilidade solidária da Funatec e da Sra. Larissa Mendes Martins Maia. Isso gerou uma confusão nos jurisdicionados, tanto que foi questionado pelo ex-secretário que compareceu aos autos. Na ocasião, indagou se, na dívida de R$ 715.443,75, estava inclusa a parcela impugnada das diárias. 
51.	 O correto seria o retorno dos autos para promover o chamamento dos ex-secretários da Setre/PI por essa irregularidade, esclarecendo que, além dos débitos decorrentes da perda do nexo de causalidade, também haveria outro decorrente das despesas com diárias. Contudo, considerando a baixa relevância dos valores envolvidos, entendo que a medida processual não se justifica, pois retardaria o julgamento de mérito e poderia ocasionar a prescrição. 
52.	Diante disso, considero prejudicado o julgamento das irregularidades atinentes ao pagamento das diárias. 
53.	Passando às demais matérias de defesa, não procede a alegação de que os repasses à Funatec foram corretos. E aqui houve ao menos três violações diretas a cláusulas do contrato: os recursos não foram movimentados em conta exclusiva, mediante mecanismos que pudessem identificar os beneficiários; os pagamentos não foram posteriores à comprovação da efetiva prestação dos serviços ou da entrega de bens/produtos contratados; e a Funatec não forneceu documentos que pudessem identificar com precisão os itens executados ou entregues.
54.	É obrigação do ordenador de despesa ressarcir o Erário dos prejuízos a que tenha dado causa por ação ou omissão ao descumprir a lei ou o contrato. É responsabilidade pessoal do gestor a comprovação do bom e regular emprego dos valores públicos que, nessa condição, tenha recebido, cabendo-lhe, em consequência, o ônus da prova. Desse modo, não sendo comprovada a regularidade na utilização da verba federal repassada, deve-se ressarcir os cofres públicos, não havendo que se cogitar enriquecimento ilícito da União. 
55.	Também não deve ser aceita a alegação de ilegitimidade passiva do jurisdicionado, amparada no fato de que a inexecução da meta de inserção dos jovens no mercado de trabalho deve ser atribuída à sucessora. A imputação desse fato não foi feita ao Sr. Hélio Isaías da Silva, mas à Sra. Larissa Mendes Martins Maia e à Fundação de Apoio Tecnológico. 
56.	A jurisprudência deste Tribunal é pacífica no sentido de que o TCU não está impedido de atribuir responsabilidade exclusivamente a um dos devedores solidários, que, se assim entender, pode entrar com ação regressiva contra os demais, pois a solidariedade passiva é instituto que visa a favorecer o credor, que pode exigir de um ou de todos os devedores a integralidade da dívida. Cito, nesse sentido, os Acórdão 6398/2015-TCU-Segunda Câmara, 6.721/2012-2ª Câmara, 3.411/2013-Plenário, 3.320/2015-Plenário, dentre outros. 
57.	Portanto, não há necessidade de inclusão, no polo passivo deste processo, das autoridades do extinto MTE responsáveis pela análise do plano de implementação. 
58.	O Sr. Hélio Isaías da Silva alegou a impossibilidade de reunir a documentação relativa às requisições de diária, aos relatórios de viagem, às notas de empenho e às ordens bancárias, tendo em vista que o convênio foi firmado em 2008 e sua vigência expirou em 19/12/2010. 
59.	É importante destacar que a vigência do plano de implementação se encerrou em 19/6/2011, ou seja, até essa data a Setre/PI poderia executar as ações de qualificação. Mesmo havendo obrigação contratual de apresentar as requisições de viagens, os relatórios, as notas de empenho e as ordens bancárias, o defendente foi notificado para comprovar a regularidade da despesa nos anos de 2015, 2016 e 2017, conforme documentos acostados na peça 54, p. 2-3, 62-65, e na peça 55, p. 44. Ou seja, desde 2015 já tinha ciência inequívoca dessa pendência, não podendo, agora, alegar o decurso de tempo (demora de oito anos até a citação, ocorrida em 24/12/2019) como fator impeditivo à produção da prova. 
60.	Por tudo que foi exposto, compreendo que as atitudes do Sr. Hélio Isaías da Silva e da Sra. Larissa Mendes Martins Maia são passíveis de serem punidas com multa, por configurarem a ocorrência de erro grosseiro na gestão dos recursos públicos. Logo, reputo atendidos os pressupostos do art. 28 da LINDB.
61. 	Quanto ao exame da culpabilidade, não há nos autos elementos que possam sugerir a presença de circunstâncias práticas que tenham impedido a atuação desses agentes em conformidade com o direito. 
62. 	Em pesquisa ao histórico processual dos responsáveis, a fim de perquirir seus antecedentes, não existem condenações em débito aos arrolados, circunstância que milita favoravelmente a eles. Houve apenas uma multa aplicada ao Sr. Hélio Isaías da Silva no Acórdão 4521/2014-TCU-Segunda Câmara, em razão das irregularidades encontradas no processo de contratação da Funatec, conforme exposto neste voto. 
63. 	Em razão de tudo que foi dito, entendo cabível a aplicação das multas individuais ao Sr. Hélio Isaías da Silva, à Sra. Larissa Mendes Martins Maia e à Fundação de Apoio Tecnológico - Funatec, com fundamento no art. 57 da Lei 8.443/92, nos valores de R$ 330.000,00 (trezentos e trinta mil reais) , R$ 5.700.000,00 (cinco milhões e setecentos mil reais) e R$ 6.030.000,00 (seis milhões e trinta mil reais) . As quantias correspondem a aproximadamente 20% do valor atualizado dos débitos. 
64.	Este processo foi incluído na pauta da sessão do dia 24 de maio de 2022. Contudo, acolhi pedido formulado pelo Sr. Hélio Isaías da Silva para que fosse adiado o julgamento, pois seu procurador gostaria de acompanhar a sessão, mas estava com dificuldades para emitir passagens aéreas. Em um segundo momento, apresentou nova petição, em que reitera a existência de prejuízo ao contraditório, sob o fundamento de que o cálculo do débito só foi esclarecido na instrução de mérito da unidade técnica. 
65.	Nessa petição, o responsável requereu a desconsideração da personalidade jurídica da Funatec, "uma vez que foi a gestora dos recursos e que todos os fatos constantes nos autos são decorrentes de atos praticados pelo seu corpo diretivo e colaboradores". 
66.	Também compareceu aos autos a Funatec para prestar esclarecimentos. Argumenta que as obrigações foram cumpridas, mesmo sem a contrapartida do Estado do Piauí; que o índice de evasão foi de apenas 145 alunos (1,45% do total) ; que a meta de inserção no mercado de trabalho foi integralmente atingida; que as irregularidades no processo licitatório eram de inteira responsabilidade da Setre/PI; que está demonstrada a capacidade técnica e econômico-financeira da contratada para a execução do contrato; que não há fundamento jurídico em se exigir da fundação a identificação pormenorizada dos gastos com instrutores e respectivos encargos, material didático, lanche e transporte, pessoal contratado, diárias, passagens, seguro de vida, kit estudantil, despesas com publicidade e propaganda, dentre outros; e que a falta de notas fiscais e a menção a outros convênios consistem em mero erro formal.  
67.	Sobre essas questões, devo ressaltar que, após o término da fase de instrução, ou seja, depois que o titular da unidade técnica emite o seu parecer conclusivo sobre o processo, a documentação entregue pelos responsáveis somente pode ser recebida como memorial (art. 160, §§ 1º e 3º, do Regimento Interno do TCU c/c art. 3º da Resolução TCU 36/1995) . Por sinal, o CPC dispõe que o revel (Funatec) poderá intervir no processo em qualquer fase, recebendo-o no estado em que se encontrar (art. 346, parágrafo único) .
68.	Independentemente disso, não assiste razão ao Sr. Hélio Isaías da Silva e à Funatec. 
69.	O prejuízo ao contraditório não ocorreu no caso concreto. Como já mencionei neste voto, foi impugnada a totalidade da verba federal repassada à Funatec na gestão do Sr. Hélio Isaías da Silva, em razão de irregularidades sobrepostas, a saber: de um lado, a perda do nexo de causalidade entre os recursos transferidos à Funatec e as despesas previstas no plano de implementação - o que enseja a glosa integral; de outro, inconsistências nos comprovantes de gastos com diárias e passagens, irregularidades na data de emissão de algumas notas fiscais e realização de despesas não previstas no plano de aplicação. Todas essas informações constaram no ofício de citação e na instrução da unidade técnica que o lastreou.
70.	A desconsideração da personalidade jurídica da Funatec não pode ser requerida pelo ex-secretário da Setre/PI. Lembro que a solidariedade é um benefício do credor, que pode exigir de um ou de todos os devedores a integralidade da dívida. Além disso, para que se atinja o patrimônio dos administradores da fundação contratada, faz-se necessária a presença dos requisitos constantes no art. 50 do Código Civil (desvio de finalidade ou confusão patrimonial) , que não estão demonstrados no caso concreto. 
71.	Em relação aos argumentos da Funatec, não se discute a eventual inexecução física das ações previstas no contrato, mas problemas de ordem financeira, como a ausência de notas fiscais, a falta de detalhamento dos documentos que foram apresentados e a não movimentação dos recursos recebidos por meio de conta bancária exclusiva. A única exceção seria o descumprimento das metas de inserção no mercado de trabalho, pois, como visto, apenas 1.127 jovens conseguiram empregos formais, quando a meta era de 30% dos treinandos. 
72.	Lembro neste ponto que, conforme cláusula 2.14 do contrato firmado entre as partes, a Funatec tinha por obrigação participar, juntamente com a Setre/PI, da inserção no mercado de trabalho de pelo menos trinta por cento (30%) dos jovens atendidos pelo Projeto Projovem Trabalhador.
73.	As irregularidades no processo de contratação da Funatec não foram objeto de citação dos jurisdicionados neste momento. Como mencionei neste voto, tais apontamentos foram objeto de outra deliberação (Acórdão 4521/2014-TCU-Segunda Câmara) , quando se decidiu pela aplicação de multa ao Sr. Hélio Isaías da Silva. Também não foi questionada, ao menos nesta etapa, a capacidade técnica e econômico-financeira da contratada para a execução do contrato.
74.	Ao contrário do que afirma a fundação, o contrato firmado continha cláusula segundo a qual os documentos fornecidos pela Funatec deveriam identificar com precisão os itens realizados, as datas e os locais de execução dos serviços ou da entrega de bens/produtos (cláusula 1.3) . Como já mencionei, para os cursos de capacitação, a contratada deveria explicitar ações de qualificação realizadas, a quantidade de vagas oferecidas e preenchidas, o percentual de evasão, a carga horária efetiva, o número de treinandos e seus dados pessoais.
75.	A falta de notas fiscais e a indicação de outros contratos não consistem em falhas meramente formais. A regularidade da execução financeira é tão importante quanto a comprovação da realização das atividades, pois visa a comprovar a destinação dada à verba federal. Além disso, em um contexto em que a Funatec firmou mais de um contrato com o poder público e movimentava os recursos em uma conta geral, contrariando regras expressamente pactuadas, tenho que as falhas se revestem de uma gravidade considerável. 
76.	O processo foi novamente incluído na pauta da sessão de 27 de junho. O Sr. Hélio Isaías da Silva compareceu novamente aos autos para requerer a retirada do processo da pauta de julgamento e o envio do processo para a unidade técnica elaborar nova instrução. Exclui o processo daquela sessão, mas entendi que não haveria necessidade de nova instrução, dado que todas as questões estão postas e foram examinadas nesta oportunidade.
77.	Incluído o processo na pauta do dia 16 de agosto de 2022, novamente o patrono do Sr. Hélio Isaías da Silva solicitou a retirada de pauta do processo, alegando que estaria com dificuldades para emitir as passagens aéreas e que haveria um feriado prolongado na cidade de Teresina/PI. Igual pleito e justificativa foi utilizada pelos patronos da Fundação de Apoio Tecnológico. O pedido foi atendido. 
78.	Incluído o processo na sessão de hoje, a Funatec solicitou que os autos não fossem examinados nesta tarde, justificando que a advogada Lenora Conceição Lopes Campelo (OAB/PI 7.332) estaria impossibilitada de comparecer por questões de saúde. Indefiro o pleito, pois, além dos sucessivos adiamentos, a fundação também é representada por outros dois advogados (Dr. Francisco Soares Campelo Filho, OAB/PI 2.734, e Dra. Naiara Beatriz Gomes de Oliveira Rodrigues, OAB/PI 8.850) , de modo que não vislumbro prejuízo à ampla defesa. 
79.	Ante o exposto, voto por que seja adotada a seguinte deliberação que ora submeto ao Colegiado.
TCU, Sala das Sessões, em 22 de novembro de 2022.
BENJAMIN ZYMLER 
Relator